ACORDAO-COMPLETO-2312055

ACÓRDÃO 2696/2019 ATA 44/2019 - PLENÁRIO

VISTOS, relatados e discutidos estes autos de pedido de reexame interposto pelo Ministério Público junto ao Tribunal de Contas da União - MPTCU contra o Acórdão 1692/2014-TCU-Plenário, por meio do qual foi julgado relatório de auditoria com enfoque nas operações voltadas à aquisição de participação acionária no Banco Panamericano S.A. pela Caixa Participações S.A. - Caixapar, subsidiária integral da Caixa Econômica Federal - Caixa, com fulcro em autorização concedida pela Lei 11.908/2009, 
ACORDAM os Ministros do Tribunal de Contas da União, reunidos em sessão do Plenário, diante das razões expostas pelo Relator, em:
9.1. conhecer do presente pedido de reexame, para, no mérito, conceder-lhe provimento parcial;
9.2. manter em seus exatos termos os itens 9.1 e 9.2 do acórdão recorrido;
9.3. determinar à Secretaria de Controle Externo do Sistema Financeiro Nacional e dos Fundos de Pensão que autue processo com o fito de verificar quais providências estão sendo tomadas pela Caixapar e pela CEF contra o Grupo Sílvio Santos e o Banco Fator, visando à obtenção de eventual ressarcimento dos possíveis prejuízos decorrentes da revelação posterior do passivo a descoberto do Banco Panamericano, caso essas perdas tenham sido efetivamente configuradas;
9.4. dar ciência deste acórdão aos Srs. Ivan Domingues das Neves, José Roberto de Oliveira Martins, Luiz Philippe Peres Torelly, Marcelo Terrazas e Márcio Percival Alves Pinto;
9.5. dar ciência deste acórdão ao Ministério Público junto ao TCU, ao Banco Central do Brasil, à Caixa Econômica Federal e à Caixa Participações S/A - Caixapar.

Pedido de reexame interposto contra acórdão que apreciou auditoria nas operações de aquisição do Banco Panamericano pela Caixa Econômica Federal.

Banco Central do Brasil, Caixa Participações S/A - Caixapar e Caixa Econômica Federal.

3. Responsáveis/Recorrente:
3.1. Responsáveis: Ivan Domingues das Neves (CPF XXX.745.602-XX); Jose Roberto de Oliveira Martins (CPF XXX.693.441-XX); Luiz Philippe Peres Torelly (CPF XXX.357.541-XX); Marcelo Terrazas (CPF XXX.867.308-XX) e Márcio Percival Alves Pinto (XXX.191.218-XX).
3.2. Recorrente: Ministério Público junto ao TCU.

13.1. Ministros presentes: José Mucio Monteiro (Presidente), Benjamin Zymler (Relator), Augusto Nardes e Aroldo Cedraz.
13.2. Ministros-Substitutos convocados: Augusto Sherman Cavalcanti e Marcos Bemquerer Costa.
13.3. Ministro-Substituto presente: Weder de Oliveira.

BENJAMIN ZYMLER

Ministro Raimundo Carreiro.

I - Introdução
	Trata-se de pedido de reexame interposto pelo Ministério Público junto ao Tribunal de Contas da União - MPTCU, na pessoa do Procurador Júlio Marcelo de Oliveira (peça 173) , contra o Acórdão 1692/2014-TCU-Plenário (peça 158) , relatado pelo Ministro Raimundo Carreiro, que foi exarado com o seguinte teor:
	"9.1 nos termos do art. 250, § 2º, do Regimento deste Tribunal, rejeitar as razões de justificativa dos responsáveis Márcio Percival Alves Pinto, José Roberto de Oliveira Martins e Luiz Philippe Peres Torelly, em face da inclusão de cláusula de êxito (Cláusula Terceira - da forma de pagamento, item "b") no contrato de prestação de serviços especializados de consultoria técnica, celebrado em 29/6/2009, entre a Caixapar S/A e o Banco Fator S/A (peça 33) , procedimento em desacordo com as disposições do art. 2º, § 1º, da Lei 11.908/2009 e com os princípios da eficiência e da economicidade, previstos respectivamente nos arts. 37 e 70 da Constituição Federal;
	9.2 deixar de aplicar aos responsáveis mencionados no subitem 9.1 a multa prevista no art. 58, inciso II, da Lei 8.443/92, em face da circunstância atenuante da reprovabilidade da respectiva conduta (ausência de vedação legal expressa à utilização de cláusula de êxito em contratos assemelhados ao firmado entre a Caixapar S/A e o Banco Fator S/A) ;
	9.3 nos termos do art. 250, §1º, do Regimento Interno deste Tribunal, acolher as razões de justificativas dos responsáveis indicados no item 3 deste Acórdão no que tange aos demais pontos de audiência enfocados neste processo;
	9.4  com fulcro no art. 250, inciso II, do Regimento Interno deste Tribunal, determinar à Caixa Econômica Federal que se abstenha de permitir a inclusão de "cláusula de êxito" em futuros contratos de prestação de serviços especializados de consultoria técnica similares ao firmado entre a Caixapar S/A e o Banco Fator S/A, em 29/6/2009, estendendo tal vedação a todas as suas subsidiárias;
	9.5 nos termos do art. 250, inciso III, do Regimento Interno deste Tribunal, recomendar ao Banco Central do Brasil que, no exercício de seu poder regulador, oriente os demais bancos sob controle da União acerca da determinação expressa no subitem 9.4 do presente Acórdão;
	9.6  retirar o caráter sigiloso dos presentes autos, mantendo-o apenas com relação às peças 19, 21 a 60, 68, 69, 76 a 81 e 144) , em observância ao item 9.9 do Acórdão 1005/2012-TCU-Plenário;
	9.7 dar ciência do presente Acórdão, bem como do Relatório e Voto que o fundamentam:
	9.7.1 às presidências da Caixa Econômica Federal e da Caixapar S/A;
	9.7.2 aos responsáveis indicados no item 3;
	9.7.3 ao Deputado Federal Edinho Bez, em complemento ao Ofício 0202/2013-TCU/SecexFazenda, de 3/9/2013, referente à solicitação versada no TC Processo 017.376/2007-3) ;
	9.7.4  à presidência do Banco Central do Brasil;
	9.8 autorizar o arquivamento do processo, após as comunicações cabíveis."
2.	Trata-se, originariamente, de relatório de auditoria com enfoque nas operações voltadas à aquisição de participação acionária no Banco Panamericano S.A. pela Caixa Participações S.A. - Caixapar, subsidiária integral da Caixa Econômica Federal - CEF, a partir da autorização concedida pela Lei 11.908/2009.
3.	Por meio do Acórdão 3251/2010-TCU-Plenário (peça 1) , a seguir transcrito, o TCU decidiu:
	"9.1. ante o disposto no item 9.3 do Acórdão 28/2009-TCU-Plenário, determinar à 2ª Secex que:
	9.1.1. analise, sob os aspectos da legalidade, legitimidade, economicidade, eficiência e eficácia, o contrato de compra e venda de ações no valor de R$ 739,2 milhões, assinado no dia 1º/12/2009 entre a CAIXAPAR e o Banco PanAmericano S/A, envolvendo a aquisição de participação acionária de 49% do capital social votante e de 20,69% das ações preferenciais do PanAmericano, o que representa 35,54% do capital social total do banco;
	9.1.2. analise, sob os aspectos da legalidade, legitimidade, economicidade, eficiência e eficácia, todas as aquisições efetuadas pela Caixa Econômica Federal com fundamento na Lei nº 11.908/2009, até o presente;
	9.1.3. constitua anexo próprio para cada aquisição mencionada nos subitens anteriores; 
	9.2. determinar que os volumes do anexo 2, 3 e 4 deste processo tenham tratamento sigiloso no âmbito deste Tribunal, nos termos no artigo 9º e 10 da Resolução TCU nº 191/2006;
	9.3. encaminhar cópia deste acórdão, relatório e voto ao Ministro de Estado da Fazenda, ao Presidente da Caixa Econômica Federal e ao Secretário de Estado da Educação de São Paulo Paulo Renato Souza."
4.	Em seguida, por intermédio do Acórdão 1005/2012-TCU-Plenário (peça 114) , julgado em caráter reservado, esta Corte decidiu:
	"9.1 nos termos do art. 250, inciso IV, do Regimento Interno deste Tribunal, promover a audiência dos responsáveis Márcio Percival Alves Pinto, Marcelo Terrazas, Ivan Domingues das Neves e José Roberto de Oliveira Martins, na condição de membros da Diretoria da Caixapar signatários da ata de reunião da diretoria de 1º/12/2009 (peça 29) , para que, no prazo de 15 (quinze) dias, a contar da ciência, apresentem razões de justificativa para a decisão de aprovar a aquisição de participação societária no Banco Panamericano sem a previsão de constituir conta caução para suportar passivos ocultos, contrariando diretriz expressa no art. 1º, § 2º, inciso V da Resolução do Conselho Diretor da Caixa 3.415, de 28/10/2008, estabelecida com base no art. 2º, §2º da Lei 11.908/2009 (item 3.1 do relatório de auditoria) ;
	9.2 nos termos do art. 250, inciso IV, do Regimento Interno deste Tribunal, promover a audiência dos responsáveis Márcio Percival Alves Pinto, Luiz Philippe Peres Torelly, José Roberto de Oliveira Martins, na  condição de membros da Diretoria da Caixapar, que assinaram o contrato de prestação de serviços especializados de consultoria técnica celebrado entre Caixapar e Banco Fator, em 29/6/2009 (peça 33) , para que, no prazo de 15 (quinze) dias, a contar da ciência, apresentem razões de justificativa para a inclusão da Cláusula Terceira - da forma de pagamento, item "b" -, no referido contrato, que condicionou o pagamento dos serviços de assessoria nas negociações e de avaliação econômico-financeira à efetiva aquisição de participação no Banco Panamericano, configurando, dessa forma, incentivo para que o Banco Fator possuísse interesse no fechamento do negócio, em desconformidade com o art. 2º, §1º, da Lei 11.908/2009 (item 3.3 do relatório de auditoria) .
	9.3 nos termos do art. 250, inciso IV do Regimento Interno deste Tribunal, promover a audiência dos responsáveis Márcio Percival Alves Pinto, Marcelo Terrazas, José Roberto de Oliveira Martins, na condição de membros da Diretoria da Caixapar que assinaram contrato de prestação de serviços com a empresa BDO Consultores (peça 34) , para que, no prazo de 15 (quinze) dias, a contar da ciência, apresentem razões de justificativa para as condutas a seguir expostas, que, em tese, prejudicaram a aferição da confiabilidade da avaliação do Banco Panamericano, em desacordo com o disposto no inciso I do § 2º do art. 1º da Resolução 3415/2008, do Conselho Diretor da Caixa, e o art. 30, caput e inciso I, do Estatuto Social da Caixapar:
	9.3.1 excessiva celeridade imposta aos trabalhos da BDO Consultores, responsável pela fairness opinion para atestar a confiabilidade da avaliação do Banco Panamericano feita pelo Banco Fator;
	9.3.2 assinatura do contrato de compra e venda das ações do Banco Panamericano, em 1º12/2009, antes da conclusão dos trabalhos de fairness opinion, baseando-se a negociação em um relatório de andamento dos trabalhos da BDO, apresentado em 30/11/2009 (segunda-feira) , um dia útil após a contratação da consultoria, ocorrida no dia 27/11/2009 (sexta-feira) ;
	9.3.3 escopo limitado em extensão e profundidade dos trabalhos de fairness opinion;
	9.4 nos termos do art. 250, inciso IV do Regimento Interno deste Tribunal, promover a  audiência dos responsáveis Marcelo Terrazas e Márcio Percival Alves Pinto, na condição de membros da Diretoria da Caixapar que assinaram o acordo de acionistas firmado em 31/1/2011, entre a Caixapar e o banco BTG Pactual (peça 27) , para que, no prazo de 15 (quinze) dias, a contar da ciência, apresentem razões de justificativa pelo fato de o referido acordo ter retirado da Caixapar importantes prerrogativas da gestão estratégica do Banco Panamericano, em desacordo com o inciso II do § 2º do art. 1º da Resolução CD-Caixa 3415/2008, tendo em vista que as decisões finais sobre a definição do orçamento anual e o plano de negócios do Banco ficaram a cargo do BTG Pactual, fato que se torna mais grave diante da disposição do mesmo acordo de acionistas, que classifica a Caixapar como integrante do grupo de controle do Banco Panamericano "para todos os efeitos", sujeitando-a aos mesmos riscos e responsabilidades impostas ao BTG Pactual;
        	9.5 nos termos dos arts. 241 e 242 do Regimento Interno do Tribunal, constitua processo de acompanhamento, conferindo caráter sigiloso aos respectivos autos, com os seguintes enfoques: 
        	9.5.1 avaliação das atividades desenvolvidas no âmbito da Caixa relacionadas ao Acordo de Cooperação Operacional com o Banco Panamericano, em especial a verificação dos resultados financeiros das operações e da efetividade dos mecanismos de controle previstos; 
        	9.5.2 avaliação das ações desenvolvidas pela Caixapar para acompanhar os resultados do investimento mantido no Banco Panamericano, em especial a eventual ocorrência dos riscos identificados neste trabalho e as medidas adotadas para mitigar seus efeitos;
        	9.6 submeter o processo de acompanhamento versado no subitem 9.5 ao mesmo relator do presente relatório de auditoria, tendo em vista que a estreita conexão de matérias recomenda tratamento uniforme aos dois processos;
       	9.7 nos termos do art. 250, inciso III, do Regimento Interno do TCU, recomendar à Caixa Econômica Federal que:
	9.7.1 estabeleça diretrizes relativas à forma de pagamento a ser utilizada nas aquisições realizadas pela Caixapar, privilegiando a adoção de estruturas capazes de melhor proteger o valor investido, a exemplo de desembolsos diferidos, subscrição de ações e depósito de recursos vinculados na própria Caixa ou na instituição adquirida, evitando disponibilizar recursos livres e à vista diretamente ao vendedor;
        	9.7.2 na contratação de empresa para elaborar relatório de fairness opinion, inclua no escopo do serviço a avaliação econômico-financeira da instituição alvo a partir de projeções, premissas e parâmetros próprios da empresa contratada, evitando limitá-lo à simples verificação de outros trabalhos, de modo a assegurar que o resultado constitua uma referência de preço independente para subsidiar a decisão das instâncias competentes;
         	9.8 com base no art. 250, inciso II, do Regimento Interno do Tribunal, determinar à Caixa Econômica Federal que, nos termos do art. 30 do Estatuto Social da Caixapar e do art. 1º, §2º, inciso I, da Resolução CD-Caixa 3415/2008, estabeleça formalmente, no prazo de 120 (cento e vinte) dias, a contar da ciência desta deliberação, a metodologia e os procedimentos a serem observados na elaboração interna de estudos para aquisição de participações, mediante a definição de parâmetros a serem observados nos futuros negócios do gênero, como por exemplo: 
         	9.8.1 modelos teóricos e informações mínimas a serem utilizadas; 
         	9.8.2 prazos razoáveis para elaboração dos trabalhos; 
         	9.8.3 procedimentos que garantam a independência das avaliações; e 
         	9.8.4 implantação de processo de revisão dos cálculos e fórmulas aplicados nas planilhas de suporte aos relatórios técnicos;
         	9.9  conferir caráter sigiloso aos presentes autos até o julgamento de mérito do processo, determinando, contudo, a manutenção de sigilo sobre as peças assinaladas pela equipe de auditoria (peças 19, 21 a 60, 68, 69 e 76 a 81) , mesmo após a decisão de mérito, em atendimento a solicitação da Diretoria Executiva da Caixapar, mediante os Ofícios 053/2011 e 066/2011 Diger/Caixapar (peças 23 e 25) , sob o argumento de tratar-se de informações estratégicas da empresa;
         	9.10 enviar cópia do presente Acórdão, bem como do Relatório e Voto que o fundamentam, aos Presidentes da Caixa Econômica Federal e da Caixa Participações S.A. - Caixapar -, ressaltando o caráter reservado e preliminar do presente acórdão."
5.	Sopesadas as razões de justificativa apresentadas, o TCU, por meio do Acórdão 1692/2014-TCU-Plenário (peça 158) , considerou irregular a inclusão de cláusula de êxito no contrato de prestação de serviços especializados de consultoria técnica, celebrado entre a Caixapar S/A e o Banco Fator S/A (peça 33) , sem, contudo, aplicar multa aos responsáveis, além de acolher as razões de justificativa apresentadas em relação aos demais itens.
6.	Insatisfeito, o Ministério Público junto ao TCU, na pessoa do Procurador Júlio Marcelo de Oliveira, interpôs o presente pedido de reexame (peça 173) , requerendo a insubsistência parcial do Acórdão 1692/2014-TCU-Plenário, com o fim de:
	"a) rejeitar as razões de justificativa dos Srs. Márcio Percival Alves Pinto, José Roberto de Oliveira Martins, Ivan Domingues das Neves e Marcelo Terrazas no tocante à decisão de aprovar a aquisição de participação societária no Banco Panamericano sem a previsão de constituir conta caução para suportar passivos ocultos, contrariando diretriz expressa do art. 1°, § 2°, V, da Resolução do Conselho Diretor da Caixa 3.415/2008, estabelecida com base no art. 2°, § 2°, da Lei 11.908/2009 (itens 22 a 50) ;
	b) tornar sem efeito o item 9.2 do acórdão recorrido em face da inexistência da circunstância atenuante da reprovabilidade da conduta dos Srs. Márcio Percival Alves Pinto, José Roberto de Oliveira Martins e Luiz Philippe Peres Torelly (ausência de vedação legal expressa à utilização de cláusula de êxito em contratos assemelhados ao firmado entre a Caixapar S/ A e o Banco Fator S/A) ;
	c) aplicar aos srs. Márcio Percival Alves Pinto, José Roberto de Oliveira Martins, Ivan Domingues das Neves, Luiz Philippe Peres Torelly e Marcelo Terrazas, individualmente, a multa prevista no art. 58, inciso III, da Lei 8.443/1992 c/c art. 268, III, do Regimento Intemo/TCU, no valor máximo, fixando-lhes o prazo de 15 (quinze) dias, a contar da notificação, para que comprovem, perante o Tribunal (art. 214, III, "a", do Regimento Intemo/TCU) , o recolhimento da dívida ao Tesouro Nacional, atualizada monetariamente desde a data do acórdão até a do efetivo recolhimento, se for paga após o vencimento, na forma da legislação em vigor;
	d) determinar à unidade técnica que instaure processo para verificar quais providências estão sendo tomadas pela Caixapar contra o Grupo Sílvio Santos e contra o Banco Fator para ressarcimento do prejuízo decorrente da revelação posterior do passivo a descoberto do Banco Panamericano."
II - Exame do mérito deste recurso pela Secretaria de Recursos
7.	Após realizar o exame preliminar de admissibilidade (peças 175 e 176) , a unidade técnica se manifestou pelo conhecimento deste recurso. Em seguida, por meio de despacho, conheci do presente recurso e suspendi os efeitos dos subitens 9.2 e 9.3 do Acórdão 1692/2014-TCU-Plenário, uma vez que haviam sido preenchidos os requisitos processuais aplicáveis à espécie.
8.	Adicionalmente, determinei a instauração do contraditório, nos termos do art. 283 do Regimento Interno do TCU, possibilitando aos potencialmente afetados a oportunidade para oferecerem contrarrazões recursais, tendo em vista se tratar de recurso tendente a agravar as respectivas situações.
9.	As comunicações processuais foram regularmente encaminhadas aos responsáveis, que apresentaram tempestivamente contrarrazões ao recurso do Parquet (peça 201) . 
10.	Após examinar os documentos acostados a estes autos, o auditor salientou que devem ser respondidas as seguintes questões:
	- a aprovação pela Diretoria da Caixapar S/A da aquisição de participação societária no Banco Panamericano se revestiu dos cuidados devidos, no que tange à exigência de caução para suportar passivos ocultos, na forma descrita no art. 1º, § 2º, inciso V, da Resolução do Conselho Diretor da Caixa 3.415/2008, estabelecida com base no art. 2º, § 2º, da Lei 11.908/2009? Eventual falha ou irregularidade detectada justifica a aplicação de penalidades aos responsáveis ou o aprofundamento das investigações? e
	- a inclusão pelos Srs. Márcio Percival Alves Pinto, José Roberto de Oliveira Martins e Luiz Philippe Peres Torelly de cláusula de êxito no contrato de prestação de serviços especializados de consultoria técnica (Cláusula Terceira - da forma de pagamento, item "b") , celebrado em 29/6/2009, pela Caixapar S/A e pelo Banco Fator S/A (peça 33) , apresenta gravidade suficiente para ensejar a imputação de penalidade?
11.	Na sequência, o auditor analisou os argumentos do recorrente e as contrarrazões dos responsáveis, tendo destacado que:
	- Quanto à aprovação da aquisição de participação societária no Banco Panamericano pela Diretoria da Caixapar S/A e à ausência de caução para suportar passivos ocultos
	- Alegações do recorrente
	1) a aprovação pela Diretoria da Caixapar S/A da aquisição de participação societária no Banco Panamericano, sem a devida exigência de caução para suportar passivos ocultos, caracterizou uma transação ruinosa e ilegal. Logo, deve ser aplicada uma penalidade aos envolvidos, além da determinação do aprofundamento das investigações. Afinal, houve a compra de uma instituição falida por um banco público, o que gerou benefícios apenas para o grupo empresarial controlador e prejuízos para a CEF;
	2) em dezembro de 2009, a Caixapar e o Grupo Sílvio Santos Participações Ltda. celebraram contrato de compra e venda de ações, no valor de R$ 739.272.000,00 (setecentos e trinta e nove milhões duzentos e setenta e dois mil reais) . Foi negociada a aquisição de 35,54% do capital social do Banco Panamericano, equivalentes a 49% do capital social votante e 21,97% das ações preferenciais da instituição financeira;
	3) em 2009, foram pagos R$ 517.491.000,00 (quinhentos e dezessete milhões quatrocentos e noventa e um mil reais) . Já em 2010, foram pagos os restantes R$ 221.781.000,00 (duzentos e vinte e um milhões setecentos e oitenta e um mil reais) ;
	4) o ingresso da compradora no grupo de controle do banco foi aprovado pelo Banco Central do Brasil - Bacen no dia 19/7/2010;
	5) no dia 4/11/2010, após verificações, o Bacen cientificou o Banco Panamericano acerca do comprometimento da situação econômico-financeira daquela instituição, caracterizado pelo descumprimento do Patrimônio de Referência Exigido. Por via de consequência, o Banco Central impôs a adoção de um plano visando o reequilíbrio patrimonial;
	6) o Grupo Sílvio Santos e o Fundo Garantidor de Crédito - FGC celebraram acordo, visando um aporte de R$ 1,3 bilhão e a transferência da participação acionária do controlador para o Banco BTG Pactual;
	7) a Caixapar e o BTG Pactual celebraram acordos de acionistas;
	8) em seguida, a CEF e o Banco Panamericano celebraram Acordo de Cooperação Operacional. A instituição pública se comprometeu a adquirir, junto ao segundo, direitos creditórios sem coobrigação, no valor de até R$ 8 bilhões de reais, sempre que o ente privado desejasse cedê-los. Além disso, poderia aplicar até R$ 2 bilhões em depósitos interfinanceiros do Panamericano;
	9) o TCU, por meio do item 9.5 do Acórdão 1005/2012-TCU-Plenário, acima transcrito, determinou a constituição de processo de acompanhamento do referido acordo de cooperação, visando avaliar as atividades nele previstas e os respectivos riscos;
	10) na nota explicativa nº 10 às demonstrações financeiras de dezembro de 2010, a CEF afirmou não possuir as informações necessárias para concluir sobre os ajustes que seriam necessários em decorrência da realização do investimento no Banco Panamericano, a exemplo das variações entre o custo do investimento e a parcela do investidor no valor justo líquido de ativos e passivos. Essa declaração é grave e constitui "salto no escuro", o que demonstra a ausência de cautela dos responsáveis;
	11) na nota explicativa nº 11 da CEF, datada de dezembro de 2013, foram informados os seguintes resultados negativos de equivalência patrimonial relativos ao Banco Panamericano:
	- R$ 295.557.000,00 (duzentos e noventa e cinco milhões quinhentos e cinquenta e sete mil reais) , em 2013;
	- R$ 365.991.000,00 (trezentos e sessenta e cinco milhões novecentos e noventa e um mil reais) , em 2012; e
	- R$ 226.035.000,00 (duzentos e vinte e seis milhões trinta e cinco mil reais) , em 2011;
	12) a elevada magnitude desses números demonstra a gravidade da operação;
	13) os responsáveis pela aprovação da aquisição não tomaram os cuidados básicos, que devem ser adotados por qualquer instituição financeira. Agiram de forma amadora, contrariando pareceres técnicos internos da CEF. A decisão de adquirir o Panamericano a qualquer custo foi política e trouxe prejuízos à sociedade;
	14) o Ministro Relator acatou as razões de justificativa dos responsáveis por entender que o Conselho Diretor da CEF, controladora da Caixapar, admitiu tacitamente a ausência de conta caução, tendo em vista que teriam sido pactuadas outras formas de garantia para o negócio. Ocorre que essa fundamentação não é juridicamente possível nem corresponde à realidade dos fatos;
	15) o art. 2º, § 2º, da Lei 11.908/2009 dispõe que a Caixapar, quando adquirir participação societária em outras instituições, poderá separar um percentual do preço a ser desembolsado na operação e depositar essa quantia em uma conta aberta na instituição financeira adquirente, para fazer frente a eventuais passivos contingentes não identificados tempestivamente. Nessa hipótese, a Caixa Econômica Federal estará autorizada a debitar a referida conta sempre que for identificado algum passivo dessa ordem, nos termos fixados no contrato de aquisição. Cabe destacar que a Resolução do Conselho Diretor da Caixa 3.415/2008 tornou obrigatória a adoção desse mecanismo;
	16) ainda que nenhuma norma exigisse a caução, de forma explícita, trata-se de uma cautela básica. Afinal, somente depois de participar efetivamente da gestão da empresa adquirida, a instituição adquirente passa a dispor das condições necessárias para verificar a real situação da mencionada empresa. Nesse contexto, a caução permite que eventuais contingências supervenientes possam ser suportadas com segurança e agilidade;
	17) a Medida Provisória 443/2008, convertida na Lei 11.908/2009, foi editada em resposta à crise internacional de 2008, que afetou a saúde financeira de instituições bancárias. Com isso, vislumbrou-se a oportunidade de o Banco do Brasil e a CEF participarem da consolidação do setor bancário. Essa conjuntura, contudo, envolvia riscos para a integridade do patrimônio das estatais, como foi constatado no Acórdão 28/2009-TCU-Plenário. Daí decorreu a necessidade de serem estabelecidas garantias robustas;
	18) a Diretoria da Caixapar desconsiderou a exigência da caução e optou por pactuar formas de garantia incapazes de substituir, em termos de liquidez e efetividade, a segregação de parte do preço desembolsado. Nesse sentido, foram previstos no contrato celebrado com o Grupo Sílvio Santos o penhor de ações, a obrigação do vendedor de indenizar o comprador e o Banco Panamericano e o pagamento do preço em duas parcelas;
	19) em sua análise anterior, a unidade técnica demonstrou as limitações apresentadas por essas garantias, dentre as quais merece destaque o fato de a obrigação de indenização do vendedor possuir lastro no patrimônio do Grupo Sílvio Santos e de equivaler à metade do preço do negócio;
	20) o pagamento do preço em duas parcelas também não constituiu garantia segura para a operação. A uma, porque a Caixapar desembolsou 70% do valor pactuado a título de sinal. A duas, porque o restante do montante ajustado foi pago em 2010, após a aprovação do ingresso da subsidiária no grupo de controle do Panamericano, condicionado à conclusão dos trâmites, ocorrida em 9/11/2010;
	21) mesmo após o pagamento integral, ocorrido em julho de 2010, a Caixapar não passou a exercer plenamente as prerrogativas de administração do Banco Panamericano, tendo esperado o fim dos trâmites, verificado somente em novembro daquele ano, mais de três meses após a quitação. Assim sendo, tendo em vista que a adquirente não pode exercer os direitos administrativos devidos, a negociação se assemelhou em efeitos ao pagamento à vista. O valor da venda, inclusive, foi depositado no Banco Bradesco, em detrimento de propostas de técnicos da CEF e da Caixapar, que haviam sugerido a capitalização da própria instituição adquirida;
	22) considerando que a quantia de R$ 740 milhões foi repassada pela Caixapar para o Grupo Sílvio Santos, havendo possibilidades remotas de recuperação, a falta de caução gerou um impacto negativo fundamental sobre a segurança dos recursos públicos investidos na operação;
	23) cabe rediscutir o entendimento do Relator no sentido de que a aprovação do acordo operacional firmado pela CEF com o Banco Panamericano representou autorização tácita para a operação de compra da participação acionária da Caixapar na instituição financeira do Grupo Sílvio Santos, mesmo sem uma votação formal. A materialidade do negócio e o contexto de crise vivido à época afastam a possibilidade de o Conselho Diretor da CEF ter concordado com a exclusão de medida essencial de segurança prevista em norma, sem que a operação estivesse assegurada por outros meios;
	24) ademais, as garantias constituídas na compra do Banco Panamericano não faziam parte do Acordo Operacional aprovado pelo Conselho Diretor. Como se verifica nos extratos da ata de aprovação da Resolução 4.275/2009, o Vice-Presidente Márcio Percival fez alusão às garantias de indenização previstas no contrato de compra e venda apenas de forma casual, em razão de comentário de outro integrante do conselho sobre possíveis demandas trabalhistas em desfavor da CEF. Logo, não é possível inferir que a aprovação do Acordo Operacional entre a CEF e o Banco Panamericano teria representado anuência do Conselho Diretor às garantias pactuadas, que sequer constavam do ajuste, pois o assunto não estava em discussão e não era cabível naquele momento, no qual se buscava maximizar as sinergias com o negócio;
	25) as reuniões e decisões dos conselhos na CEF possuem formalidades prévias, de modo a garantir a segurança das deliberações. Conforme o disposto no item 3.1 da OR 84, norma interna da empresa pública acerca do funcionamento dos órgãos colegiados, as propostas para discussão devem ser entregues até às 18 horas do dia anterior à divulgação. Além disso, os temas extra pauta somente são aceitos quando iminente a perda financeira ou o prejuízo à imagem da Caixa Econômica, desde que haja autorização do Presidente;
	26) é inadmissível e juridicamente impossível aceitar o argumento no sentido de que o Conselho Diretor, em procedimento revestido de normas de segurança, tenha aprovado a dispensa de garantias, especialmente de forma tácita;
	27) questiona-se qual teria sido a razão efetiva para a adoção pela Caixapar de procedimento tão heterodoxo de aquisição, quando nada a impedia de seguir o trâmite natural. Pergunta-se, ainda, se já não eram conhecidos os imensos passivos ocultos do Banco Panamericano. Deve-se relembrar que a aquisição teve ampla repercussão na mídia nacional e que diversas reportagens abordaram os riscos, os prejuízos e a necessidade de que os órgãos responsáveis, incluindo a CEF, explicassem os fatos ocorridos;
	28) o Ministério Público Federal protocolou, no dia 22/8/2012, denúncia contra 14 ex-diretores e 3 ex-funcionários do Banco Panamericano por crimes contra o sistema financeiro nacional, em especial, diversas fraudes. Além disso, o Desembargador Federal do TRF da 3ª Região, Walter do Amaral, impetrou ação popular, em 4/4/2011, no âmbito da qual pleiteou que fosse determinado à CEF ou à Caixapar que se abstivessem de aplicar ou conceder recursos para a capitalização do Banco Panamericano, ao então Ministro Guido Mantega que concedesse incentivos fiscais ao BTG Pactual e ao Bacen que decretasse a liquidação extrajudicial do Panamericano. Além disso, na mencionada ação popular, foi solicitada a responsabilização civil e criminal do sócio controlador e dos dirigentes da instituição financeira;
	29) outro ponto que revela a lesividade da operação para a CEF foi a utilização de recursos do Fundo Garantidor de Crédito (FGC) para apoiar a compra do Banco Panamericano pelo BTG Pactual, que pagou R$ 450 milhões por 37,64% do capital social daquele banco. Note-se que a Caixa Econômica desembolsou muito mais e ficou com participação minoritária;
	30) a então presidente da CEF, Maria Fernanda Ramos Coelho, afirmou que a parceria com o BTG daria sequência à estratégia da empresa pública de crescer no mercado de crédito. Trata-se de argumentos vagos, construídos posteriormente para justificar o injustificável;
	31) o FGC é uma associação civil sem fins lucrativos, com prazo indeterminado de duração, que tem entre seus objetivos a manutenção da estabilidade do Sistema Financeiro Nacional e a prevenção de crise bancária sistêmica, por meio da assistência e do suporte financeiro às instituições associadas. Questiona-se qual foi o interesse público perseguido quando uma instituição financeira pública como a CEF, com ampla participação no mercado de crédito, realizou aporte para adquirir o Banco Panamericano. Pergunta-se, também, qual era o risco sistêmico para o setor bancário que decorreria da liquidação de instituição de pequeno porte, que não possuía todas as carteiras de banco múltiplo. A resposta seria "nenhum", tendo em vista que diversos outros bancos maiores foram liquidados sem qualquer prejuízo, a exemplo do Bamerindus;
	32) o excesso de proteção pode levar a decisões ineficientes ou induzir comportamentos inadequados, por negligência ou má-fé. Em que pese a preocupação dos órgãos reguladores, instituições financeiras podem ficar insolventes, e, caso isso ocorra, deve haver a intervenção do Bacen;
	33) o caso do Banco Panamericano é de natureza atípica. A intervenção de banco público, com base em argumentos duvidosos sobre interesses estratégicos na aquisição, constitui aberração. Trata-se de privilégios governamentais para grupos organizados da sociedade, como foi exposto por Marcos Mendes, no livro "Por que o Brasil cresce pouco" (Editora Campus - 2014) ;
	34) no evento em análise, restou configurada uma política macroeconômica paternalista, que violou os princípios da moralidade e da impessoalidade e transferiu renda de uma empresa pública para agentes do mercado. Questiona-se novamente o porquê de não ter sido escolhida a mesma solução conferida a outras instituições financeiras com problemas;
	35) a atuação do Banco Central na questão em tela também merece atenção do Tribunal de Contas da União, especialmente devido à necessidade de serem efetuados ajustes na fiscalização;
	36) a SecexFazenda autuou o TC Processo 015.358/2012-7, referente a uma auditoria de conformidade, que se encontra instruído e aguarda pronunciamento do Ministro Relator. Esse trabalho, entretanto, não atende o disposto no item 9.5 do Acórdão 1005/2012-TCU-Plenário;
	37) a unidade técnica, nos presente autos (peça 61, p. 29 e 30) , deixou clara a gravidade da situação. Os auditores relataram que os recursos envolvidos, incluindo o preço de aquisição e o limite para a compra de carteiras e operações de DI, no total de R$ 10 bilhões, apresentam risco suficiente para atrair a atenção dos responsáveis. Por conta disso, faz-se necessária a fiscalização do Tribunal sobre o Acordo de Cooperação Operacional, firmado com a instituição adquirida, de modo a acompanhar o resultado do investimento realizado pela subsidiária da CEF;
	38) o MPTCU entende que a unidade técnica especializada deverá analisar o negócio sob os seguintes prismas: 
	- a primeira ação da Caixa, por meio da Caixapar, consistente na aquisição milionária de ações de um pequeno banco, sob a justificativa de complementaridade; e
	- o acordo de acionistas celebrado pela CEF e pelo Banco BTG Pactual e o acordo operacional da Caixa com o Banco Panamericano, hoje Banco Pan. A partir dessa análise, os técnicos deverão verificar os resultados até o momento, inclusive com base no custo de oportunidade do capital investido na operação;
	39) como não se utilizou a caução, faz-se necessário saber se as garantias colocadas no negócio estão sendo acionadas, tendo em vista que o Grupo Sílvio Santos ficou responsável por reparar eventuais prejuízos decorrentes de passivos ocultos. A Caixapar deve adotar todas as medidas judiciais para reparar o vultoso dano por ela sofrido, sendo que a omissão nesse sentido constituirá fator de instauração de tomada de contas especial contra os gestores omissos; e
	40) o Banco Fator também deve ser acionado pela Caixapar para responder pelo mesmo dano, pois foi contratado para examinar e avaliar o Banco Panamericano. Logo, esperava-se qualidade técnica na análise, de modo a nortear a decisão de compra.
	- Alegações dos Srs. Márcio Percival Alves Pinto, Ivan Domingues das Neves, José Roberto de Oliveira Martins, Luiz Philippe Peres Torelly e Marcelo Terrazas
	1) o Parquet colacionou matérias jornalísticas e outros documentos desconectados da discussão recursal, mas deixou de registrar ou ressaltar informações relevantes para a solução do recurso;
	2) a ação popular ajuizada pelo Sr. Walter do Amaral (processo 0005267.78.2011.4.03.6100) teve o pedido de liminar negado;
	3) na ação penal em trâmite na Sexta Vara Criminal da Seção Judiciária de São Paulo (processo 0000310-82.2011.4.03.6181) , instruída com o auxílio da CEF, o Ministério Público Federal denunciou exclusivamente 14 ex-diretores e 3 ex-funcionários do Banco Panamericano S/A;
	4) o próprio TCU, por meio do Acórdão 2189/2012-TCU-Plenário, entendeu ter havido anuência tácita do Conselho Diretor da CEF à dispensa da conta caução, tendo em vista a existência de outras garantias pactuadas. Assim sendo, a pretensão do Parquet sequer seria viável;
	5) o fato de a CEF ter aprovado o acordo, por meio da Resolução 4.275/2009, afasta a possibilidade de transgressão à Resolução 3.415/2008;
	6) a utilização formal de conta caução não garantiria à Caixapar um grau de proteção maior que aquele propiciado pelas salvaguardas adotadas no caso concreto;
	7) a divisão do pagamento em duas parcelas, separadas por um período de oito meses, consideradas as condições normais e regulares de funcionamento das instituições financeiras, permitiria a identificação de eventuais fragilidades no funcionamento do Banco Panamericano. Isso não ocorreu em virtude da prática de crimes contra o Sistema Financeiro Nacional perpetrados pelos dirigentes daquela instituição financeira;
	8) no Capítulo VII do contrato de aquisição das ações, foi previsto que o pagamento da segunda parcela dependeria do implemento de diversas condições suspensivas, a exemplo da ausência de impedimentos por instituições governamentais, da exatidão das declarações e das garantias, do cumprimento das obrigações e dos compromissos pactuados e da aprovação pelo Bacen. Além disso, havia cláusulas que instituíam outros mecanismos de garantias, como aquela relativa à indenização;
	9) qual seria o valor adequado para a caução: os R$ 4,3 bilhões relativos à totalidade da inconsistência patrimonial e contábil da entidade ou apenas o valor da operação (R$ 750 milhões) ? Qual seria o prazo ideal para a manutenção dessa garantia?
	10) os procedimentos e os prazos efetivamente praticados no negócio surtiram os mesmos efeitos que seriam esperados da opção pela caução;
	11) o uso de conta caução em valor equivalente à totalidade do negócio de compra e venda (R$ 750 milhões) representa apenas 17,14% do montante da inconsistência patrimonial total (R$ 4.375.072.260,27) do Banco Panamericano S/A, criminosamente ocultada do Banco Central e da própria CEF;
	12) as cautelas contratuais previstas tiveram força protetiva suficiente, tanto que a recomposição patrimonial do Banco Panamericano foi assumida pelo próprio Grupo Sílvio Santos, sem aporte de recursos da Caixa Econômica ou da Caixapar;
	13) o pedido do Parquet desconsidera a integral recomposição do patrimônio do Banco Panamericano S/A, que foi apontada no relatório de fiscalização elaborado pelo TCU;
	14) no Acórdão 1005/2012-TCU-Plenário, não se vislumbrou a necessidade de oitiva da Caixa Econômica ou de audiência dos gestores da empresa quanto ao pedido ora em análise. Ignorar esse fato seria desconsiderar o trabalho desenvolvido pela unidade técnica e a apreciação realizada pelo Tribunal; e
	15) não se faz necessária a abertura de processo para verificar quais providências têm sido adotadas pela Caixapar contra o Grupo Sílvio Santos e o Banco Fator, com vistas a obter o ressarcimento do prejuízo decorrente da revelação posterior do passivo a descoberto do Panamericano. Afinal, o Grupo Sílvio Santos assumiu integralmente a recomposição patrimonial do Banco Panamericano S/A, sem o aporte de recursos da Caixa ou da Caixapar;
	- Análise pelo auditor da Serur
	1) assiste razão parcial ao recorrente apenas no que tange ao necessário aprofundamento das investigações sobre as ações da Caixa e da Caixapar contra o Grupo Sílvio Santos e o Banco Fator, por conta dos reflexos das fraudes perpetradas;
	2) o MPTCU atribui aos responsáveis a seguinte conduta: 
	"decisão de aprovar a aquisição de participação societária no Banco Panamericano sem a previsão de constituir conta caução para suportar passivos ocultos, contrariando diretriz expressa no art. 1º, § 2º, inciso V, da Resolução do Conselho Diretor da Caixa 3.415, de 28/10/2008, estabelecida com base no art. 2º, § 2º, da Lei 11.908/2009";
	3) a aplicação de penalidades, no âmbito de atuação desta Corte, exige a demonstração da existência de dolo ou culpa grave da parte. Dessa forma, no presente caso, seria necessário comprovar que os responsáveis agiram deliberadamente ou se omitiram diante de expressa disposição legal. Contudo, não se observa com clareza essa conjuntura no processo que ora se analisa;
	4) há fragilidades importantes no raciocínio do Parquet que afastam a certeza necessária para imputar penalidades aos gestores da Caixa Econômica Federal. Primeiramente, não obstante a relevância da caução como instrumento de proteção nas aquisições de participações em instituições financeiras empreendidas pelas estatais, essa garantia não foi colocada como obrigatória no § 2º do art. 2º da Lei 11.908/2009, in verbis:
	"§ 2º  Na hipótese prevista no caput deste artigo, percentual do preço a ser desembolsado na operação de aquisição de participação societária poderá ser apartado para depósito em conta aberta na instituição financeira adquirente, para fazer frente a eventuais passivos contingentes não identificados, ficando o Banco do Brasil S.A. ou a Caixa Econômica Federal, conforme o caso, autorizado a debitar a referida conta sempre que identificado algum passivo dessa ordem, nos termos fixados no contrato de aquisição."
	5) cabia à Caixa Econômica Federal e ao Banco do Brasil normatizarem adequadamente as formas de garantias exigidas nesse tipo de negócio. Dentro do seu poder normativo, a CEF considerou obrigatória a separação de percentual da aquisição, na forma descrita no inciso V do § 2º do art. 1º da Resolução 3.415/2008, que tratou da constituição da Caixapar, verbis:
	"§ 2º Previamente à aquisição de participação societária devem ser adotadas as seguintes providências:
	(...) 
	V - constituição de conta caução com o propósito de suportar passivos ocultos."
	6) todavia, no que tange à aquisição de participação societária no Banco Panamericano, é forçoso reconhecer que a CEF, agindo no exercício do seu poder normatizador, aprovou o Acordo Operacional com a instituição adquirida, tendo discutido e chancelado as garantias constantes do contrato de compra e venda;
	7) no contexto da discussão do Acordo Operacional a ser firmado pela Caixa e pelo Banco Panamericano S/A, ao contrário do que foi afirmado pelo recorrente, a questão atinente às garantias previstas no contrato de compra e venda firmado pela Caixapar e por aquela instituição financeira foi analisada pelos conselheiros da CEF. Nesse sentido, cabe transcrever o seguinte trecho da degravação dos debates que ensejaram a aprovação do Acordo Operacional:
	"VP Marcio Percival: Você falou uma coisa, Borges, a gente acabou negociando na última hora com relação a questões trabalhistas, eu acho que foi isso que você falou - provisionamentos, etc. Uma das coisas que a gente colocou lá no Contrato de Compra e Venda é que eles são responsáveis por qualquer pendência trabalhista existente no Banco PanAmericano. Não tem teto, não tem limite, toda ação trabalhista que porventura eles perderem até hoje e nos próximos 5 anos em decorrência de fatos originados até hoje, a responsabilidade é do Banco PanAmericano. As outras coisas que não estão estipuladas em cima dos anexos, eles vão pagar até 50% do valor da transação - dá mais ou menos uns 350 milhões. A terceira coisa é que nós fizemos um provisionamento de quase 200 milhões para eventuais problemas futuros, do ponto de vista fiscal e trabalhista que foram indicados dentro dos anexos. Então nós estamos, desse ponto de vista, absolutamente cobertos - é uma coisa meio inédita. Isso daí não se faz no mercado. Agora, o Plano de Negócios, ele tem que ser aprovado, o Plano de Negócios e depois o que se está chamando de Manual de Normas e Produtos, que o nosso Comitê de Gestão Operacional for fazer, tem que ser aprovado no nosso Conselho Diretor. Então a Governança é essa."
	8) o Conselho discutiu expressamente o suporte que teriam tanto a controladora, Caixa Econômica Federal, quanto a Caixapar, em caso de passivos ocultos relativos a débitos trabalhistas ou fiscais. O Vice-Presidente Márcio Percival referiu-se à possibilidade de indenização da CEF, no que diz respeito a problemas ocorridos antes da aquisição do Panamericano. Não se pode negar que o colegiado se defrontou com a questão das garantias do contrato de compra e venda, ainda que possam ser discutidas eventuais fragilidades na elaboração da Resolução 4.275/2009, que decorreu dessa reunião;
	9) assim sendo, a deliberação recorrida está correta, quando afirma que o Conselho Diretor da CEF acolheu tacitamente as garantias oferecidas no processo de aquisição da participação no Banco Panamericano, quando chancelou o Acordo Operacional, por meio da Resolução 4.275/2009. Essa conclusão se torna inafastável, especialmente em um contexto no qual a garantia não era legalmente obrigatória e a Caixa agia em um contexto de mercado;
	10) ademais, não se pode olvidar que a obrigatoriedade ou não do uso da caução como garantia na operação de aquisição de parte do Banco Panamericano foi definitivamente discutida no bojo do TC Processo 026.244/2011-0 (em apenso) , conforme discorreu adequadamente o Relator da deliberação recorrida. Esse processo foi autuado em decorrência de representação formulada pela então 2ª Secretaria de Controle Externo, atual SecexFazenda, com o fito de investigar a existência de possíveis irregularidades nos procedimentos de formalização de atas das reuniões dos órgãos colegiados da CEF. Naqueles autos, a Sra. Rute Portugal do Santos, Gerente Nacional de Apoio a Colegiados da CEF, foi ouvida pela seguinte conduta (TC Processo 026.244/2011-0 - peça 56, p. 2) :
	"ter sido signatária do "Extrato de Ata - Reunião do Conselho Diretor de 01.12.2009 - Ata 2030 #30", contendo informação inverídica sobre o que foi realmente deliberado na aludida reunião, no tocante à anuência da alta direção da CAIXA para aquisição da participação no Banco Panamericano sem a constituição da conta caução, conforme demonstrado no subitem II.1 (§§ 11 a 17) da instrução inicial da 2ª Secex (peça 14) ";
	11) o Ministro Relator Raimundo Carreiro, com a concordância dos demais membros do Plenário desta Casa, deliberou taxativamente, por meio do Acórdão 2189/2012-TCU-Plenário, nos seguintes termos (TC Processo 026.244/2011-0 - peça 58, p. 3 e 4) :
	"11. Com as devidas vênias, o quadro comparativo apresentado alhures permite concluir que a referida reunião deliberou, sim, acerca das garantias que deveriam ser exigidas junto ao Grupo SS. Como visto na tabela apresentada, o extrato de ata guarda coerência com o teor da degravação da respectiva reunião deliberativa, exceto pelo fato de que o primeiro está redigido em linguagem formal e a degravação - por sua própria natureza - revela o tom coloquial das discussões. 
	12. Quanto ao fato de ter havido, ou não, uma votação expressa sobre o tema, o teor da degravação comprova que os diretores presentes acolheram tacitamente as garantias então informadas pelo Vice-Presidente Marcio Percival, que, segundo ele, fariam parte do acordo operacional. Assim, conclui-se que, embora não tenha ocorrido uma "votação" formal sobre o tema, a matéria foi aprovada por consenso, de forma tácita. Reforça essa conclusão o fato de, no mesmo dia, ter sido emitida a Resolução 4.275/2009, que aprovou o acordo operacional, documento este que, como já assinalei, constituiu aprovação implícita à operação de compra de ações do Banco Panamericano. 
	13. Especificamente em relação à dispensa da "conta caução", aplica-se o mesmo raciocínio, no sentido de que as informações sobre as outras garantias contratuais levadas à multicitada reunião deliberativa de 1º/12/2009, associadas à autorização da operação de compra mediante o acordo operacional, aprovado no mesmo dia, permitem concluir, igualmente, que a dispensa de "conta caução" ocorreu de forma implícita nos atos que culminaram com a Resolução n° 4275/2009."
	12) o Plenário do TCU, quando prolatou o Acórdão 2.189/2012, considerou parcialmente procedente a representação então analisada, com o fito de aperfeiçoar os procedimentos de formalização das decisões adotadas nas reuniões dos órgãos colegiados da CEF. Por outro lado, entendeu que, por meio da Resolução 4.275/2009, o Conselho Diretor da empresa pública chancelou as garantias oferecidas no contrato de compra e venda de ações ora sob comento. Considerando que não foram interpostos recursos contra esse decisum, ele transitou em julgado, o que torna mais difícil a rediscussão dessa questão nos presentes autos;
	13) além disso, o aparte de percentual do preço a ser desembolsado na operação de aquisição de participação societária não seria a única medida assecuratória dos direitos da Caixapar e da CEF. Nesse sentido, o contrato de compra e venda firmado pela Caixapar e pelo Banco Panamericano contém, diferentemente do que foi afirmado pelo recorrente, instrumentos de proteção capazes de garantir o ressarcimento, ainda que parcial, de eventuais prejuízos decorrentes dessa transação;
	14) o pagamento da segunda parcela desse negócio, no montante de R$ 221.781.616,72 (duzentos e vinte e um milhões setecentos e oitenta e um mil seiscentos e dezesseis reais e setenta e dois centavos) , correspondente a 30% do valor total dessa operação, deveria ocorrer apenas após o cumprimento das seguintes condições suspensivas, previstas na Cláusula 5.01, itens (i) , (ii) , (iii) e (v) do ajuste (peça 32, p. 8, 19 e 20) :
	(i) Ausência de impedimentos por Autoridades Governamentais: (...) 
	(ii) Exatidão das Declarações e Garantias: (...) 
	(iii) Aprovação do Banco Central: (...) 
	(v) Obrigações e Compromissos: (...) 
	15) nessa mesma avença, foram previstas outras garantias fidejussórias a serem prestadas pela vendedora. A título de exemplo, cito que, no Capítulo VIII desse contrato (peça 32, p. 27 a 30) , foi prevista a indenização, pela vendedora, ao comprador, de eventuais encargos anteriores ao fechamento do negócio, pelos cinco anos subsequentes e em montante equivalente a 50% do valor da operação, como se observa na Cláusula 8.01, a seguir transcrita:
	"Cláusula 8.01. Indenização da Vendedora ao Comprador. A Vendedora obriga-se, em caráter irrevogável e irretratável, e sem limitação (com exceção do disposto na Cláusula 8.05) , a indenizar e manter o Comprador, bem como, conforme o caso, seus acionistas, diretores, conselheiros, empregados, afiliadas, representantes, sucessores e cessionários, isento de toda e qualquer obrigação, responsabilidade, perda, dano, demanda, reivindicação, ação, cobrança, contingência, prejuízo, penalidade, multa, juros, custo e despesa (incluindo, sem limitação, honorários de advogados, custas judiciais e desembolsos) efetivamente incorridas pelo Banco ou pelo Comprador, conforme o caso, em razão de atos ou fatos ocorridos antes e até a Data de Fechamento ("Perdas") , ainda que verificadas posteriormente, mas dentro do prazo previsto na Cláusula 8.05:
	(a) Relacionados à, ou como resultado de, falsidade, imprecisão, insuficiência, quebra ou violação de declarações ou garantias prestadas pela Vendedora na Cláusula 3.02, Cláusula 3.03, Cláusula 3.04, Cláusula 3.05, Cláusula 3.06, Cláusula 3.07, Cláusula 3.08 e Cláusula 3.28 deste Contrato; ou
	(b) em virtude do descumprimento de qualquer obrigação assumida pela Vendedora neste Contrato."
	16) assim sendo, em que pese o fato de a caução ser o mecanismo de proteção mais confiável, não se pode afirmar que, em decorrência da ausência desse mecanismo, o contrato de compra de participação acionária no Banco Panamericano estivesse desprotegido;
	17) ademais, é verdadeira a argumentação constante da deliberação recorrida sobre as incertezas acerca da própria efetividade da caução em relação às garantias escolhidas. Nesse sentido, é importante transcrever o seguinte trecho do voto condutor da deliberação recorrida, que se baseia em argumentos da própria CEF: 
	"15. O primeiro argumento é que a segunda parcela do negócio, no valor aproximado de R$ 221 milhões, equivalente a 30% do valor total transacionado, somente foi pago após a autorização do Banco Central para a operação, fato ocorrido cerca de oito meses após a assinatura do contrato. Ainda de acordo com a Caixa, esse período - de 8 meses - "consideradas condições normais e regulares de funcionamento das instituições financeiras, seria suficiente para a identificação de passivos contingentes." Contudo, a "realidade pertinente ao funcionamento do PANAMERICANO, reitere-se, foi ocultada da CAIXA, do BACEN e do Sistema Financeiro Nacional por meio de artifício fraudulento" (peça 144, p. 12-13) . 
	16. Acrescento que, nos termos do "Capítulo VII - Fechamento" do contrato de aquisição de ações celebrado entre a Caixapar e a Sílvio Santos Participações Ltda., o pagamento dessa segunda parcela foi condicionado ao implemento de diversas condições suspensivas, que incluíam, entre outras: a ausência de impedimento por autoridades governamentais, a exatidão das declarações e garantias, o cumprimento de todas as obrigações e compromissos pactuados e, destaco, a precitada aprovação do Banco Central (peça 32) .
	17. O segundo argumento trazido pela Caixa resume-se, na verdade, a duas indagações:
	" (i) qual seria o valor adequado para uma eventual caução? R$ 4,3 bilhões, de modo a cobrir toda a inconsistência patrimonial e contábil, em patamar, inclusive, muitíssimo superior ao valor da operação? Ou R$ 750 milhões, valor integral do negócio?
	(ii) e qual seria o prazo para a manutenção dessa caução? 7 meses? 12 meses? 24 meses?"
	18. Diante dessas peculiaridades, e considerando não haver, no caso em exame, normas definidoras dos prazos e dos valores aplicáveis à garantia de conta caução, é razoável concluir que os procedimentos e prazos efetivamente praticados no negócio em tela surtiram os mesmos efeitos que seriam esperados caso se utilizasse formalmente uma conta caução."      
	18) cabe destacar o posicionamento do Relator, ratificado pelo Plenário, no sentido de que os problemas ocorridos na aquisição do Banco Panamericano pela Caixapar não decorreram das garantias oferecidas ou ausentes no negócio. A conjuntura apresentada é de fraude ao Sistema Financeiro Nacional, com ocultação deliberada de informações para todos os envolvidos na transação e para os órgãos de controle;
	19) note-se que nenhum dos atores envolvidos neste processo apontou a existência de má-fé dos responsáveis pela Caixapar. Não se está afirmando categoricamente não ter havido participação de agentes públicos nas irregularidades em tela, mas sim que os elementos colacionados aos presentes autos não demonstraram a ocorrência dessa participação;
	20) a responsabilidade pelas irregularidades tratadas nestes autos recaiu sobre ex-diretores e ex-funcionários do Banco Panamericano, que respondem, perante a Justiça Federal de São Paulo, a processo por crimes contra o Sistema Financeiro Nacional (Processo n. 0000310-82.2011.4.03.6181) . Cumpre salientar a inexistência de notícia sobre processo judicial contra os gestores arrolados nesta auditoria;
	21) cabe destacar, ainda, que o poder punitivo do Tribunal de Contas da União deve ser exercido apenas quando se tratar de atos irregulares praticados com dolo ou culpa grave, sob pena de configurar responsabilidade objetiva;
	22) o pedido do recorrente no sentido de que seja autuado um processo com o objetivo de verificar quais providências estão sendo eventualmente tomadas pela Caixapar contra o Grupo Sílvio Santos e o Banco Fator, visando obter o ressarcimento do prejuízo decorrente da revelação posterior do passivo a descoberto do Banco Panamericano, merece uma análise mais detida;
	23) afinal, ainda que não haja nestes autos elementos suficientes para responsabilizar o Conselho Diretor da Caixa Econômica Federal, está correto o recorrente ao afirmar que cabe ao Tribunal dar continuidade à busca pelos responsáveis pela fraude e pela eventual indenização à empresa pública;
	24) sem dúvida, as informações que foram omitidas acerca da saúde financeira do Banco Panamericano influenciaram sobremaneira a fixação do valor da participação acionária adquirida pela Caixapar. Nesse sentido, pode-se utilizar como um parâmetro de comparação o valor da participação acionária adquirida pelo Banco BTG Pactual, quando a situação do Banco Panamericano estava parcialmente esclarecida. Em 2011, o BTG adquiriu 51% das ações ordinárias e 21,97% das ações preferenciais do Banco Panamericano, tendo pago R$ 350 milhões. Já a Caixa, em dezembro de 2009, por intermédio da Caixapar, comprou 49% das ações ordinárias e 21,97% das ações preferenciais, tendo desembolsado R$ 739,2 milhões;
	25) os sucessivos resultados negativos de equivalência patrimonial, constantes das notas explicativas às demonstrações financeiras da Caixa Econômica Federal (peça 173, p. 4 e 182) , também comprovam o efeito devastador da fraude sobre o investimento realizado por subsidiária integral daquela empresa pública; 
	26) como discorreu adequadamente o recorrente e diferentemente do que afirmam as contrarrazões recursais, no Acórdão 1005/2012-TCU-Plenário, o Tribunal se preocupou com os desdobramentos da compra do Banco Panamericano. Nesse sentido, foram expedidas determinações no seguinte sentido:
	"9.5.1 avaliação das atividades desenvolvidas no âmbito da Caixa relacionadas ao Acordo de Cooperação Operacional com o Banco Panamericano, em especial a verificação dos resultados financeiros das operações e da efetividade dos mecanismos de controle previstos;
	9.5.2 avaliação das ações desenvolvidas pela Caixapar para acompanhar os resultados do investimento mantido no Banco Panamericano, em especial a eventual ocorrência dos riscos identificados neste trabalho e as medidas adotadas para mitigar seus efeitos;
	9.6 submeter o processo de acompanhamento versado no subitem 9.5 ao mesmo relator do presente relatório de auditoria, tendo em vista que a estreita conexão de matérias recomenda tratamento uniforme aos dois processos."
	27) em atendimento a essa deliberação, foi autuado o TC Processo 015.358/2012-7, com o objetivo de verificar se a carteira de crédito do Banco Panamericano, adquirida pela caixa no ano de 2011, conforme estipulado no Acordo de Cooperação Operacional (ACO) , está em conformidade com os critérios mínimos exigidos pela CEF. A mitigação dos efeitos dos riscos identificados pela unidade técnica passa necessariamente pela discussão quanto à possível indenização pelo Grupo Sílvio Santos e pelo Banco Fator;
	28) de fato, no TC Processo 015.358/2012-7, não serão verificadas quais foram as ações empreendidas pela Caixa Econômica Federal e pela Caixapar para buscar a recuperação dos prejuízos decorrentes da fraude verificada nas informações contábeis do Banco Panamericano. Note-se que há sítios na internet que relatam a abertura pela Caixa Econômica Federal de processos administrativos contra o Grupo Sílvio Santos e o Banco Fator, contratado pela empresa pública para avaliar o Banco Panamericano e que não apontou as fragilidades existentes na instituição bancária auditada, verbis:
	"A Caixa Econômica Federal vai disponibilizar de R$ 8 bilhões a R$ 10 bilhões para dar liquidez ao Banco Panamericano e iniciou processo administrativo sobre empresas que assessoraram o banco no processo de compra de participação na instituição financeira de médio porte.
	De acordo com o vice-presidente de Finanças da Caixa, Marcio Percival, são alvo do processo administrativo, que pode evoluir para uma ação judicial, a firma de auditoria KPMG e o Banco Fator, que não encontraram o rombo de R$ 3,8 bilhões no balanço do ex-banco de Sílvio Santos.
	Segundo Percival, a Delloite, que fazia auditoria do balanço do Panamericano, não é alvo de processo administrativo pela Caixa.
	De acordo com o vice-presidente de Controle e Risco da Caixa, Marcos Vasconcelos, os resultados do Panamericano (que ainda não divulgou o balanço de 2010) entrarão nos números da Caixa no demonstrativo do primeiro trimestre de 2011. 
	Vai impactar nos resultados, mas ainda é prematuro dizer de quanto é, disse Vasconcelos. () "
	"A fraude, que foi rastreada e detectada pelo Banco Central em agosto de 2010, está sob investigação da Polícia Federal (PF) . A Caixa abriu processo administrativo contra o Grupo Silvio Santos e outro, no Conselho de Arbitragem, contra o Banco Fator, encarregado da operação. Os passivos trabalhistas estão sendo levantados, mas esses são de total responsabilidade do Grupo Silvio Santos. A Caixa, porém, não dá detalhes desses processos. () "
	29) a unidade técnica, no relatório de fiscalização, apontou fragilidades importantes nas avaliações econômico-financeiras da CEF e do Banco Fator e na fairness opinion, elaborado pelo Banco BDO Consultores (peça 61, p. 19 a 21) . Contudo, naquela assentada, diferentemente do que afirmaram os responsáveis, o objetivo não era "quantificar o impacto das impropriedades nas estimativas de valor calculadas nos diferentes trabalhos de avaliação-econômico financeira ou mesmo no valor efetivamente pago pela Caixapar na aquisição das ações do Banco Panamericano" (peça 61, p. 21) ; e
	30) todavia, é relevante averiguar as medidas tomadas pela Caixa Econômica Federal em relação à fraude contábil operada no Banco Panamericano e à prestação dos serviços técnicos contratados junto ao Banco Fator. Adicionalmente, cumpre avaliar eventuais medidas legais adotadas com o fito de executar as garantias pactuadas. Não há notícia, nos presentes autos e nos processos a ele associados (peça 61, p. 7 e 8) , dos resultados de eventuais ações administrativas ou judiciais da Caixapar e da controladora Caixa Econômica Federal em face do Grupo Sílvio Santos e das empresas de auditoria consultadas na aquisição da participação societária no Banco Panamericano. Tendo em vista a gravidade da situação e os recursos governamentais já expendidos e ainda por serem direcionados ao Panamericano, é imperioso que o Tribunal de Contas da União continue a aprofundar as investigações sobre os resultados da aquisição e especialmente observe os procedimentos implementados pelos compradores com vistas a obter a indenização decorrente das fraudes;
	- Quanto à inclusão, pelos Srs. Márcio Percival Alves Pinto, José Roberto de Oliveira Martins e Luiz Philippe Peres Torelly, de "cláusula de êxito" (Cláusula Terceira - da forma de pagamento, item "b") no contrato de prestação de serviços especializados de consultoria técnica, celebrado em 29/6/2009, pela Caixapar S/A e pelo Banco Fator S/A (peça 33) 
	- Alegações do recorrente
	1) os Srs. Márcio Percival Alves Pinto, José Roberto de Oliveira Martins e Luiz Philippe Peres Torelly foram ouvidos em razão da prática da seguinte irregularidade (item 9.2 do Acórdão 1005/2012-TCU-Plenário - peça 114) :
	"inclusão da Cláusula Terceira - da forma de pagamento, item "b" -, no referido contrato, que condicionou o pagamento dos serviços de assessoria nas negociações e de avaliação econômico-financeira à efetiva aquisição de participação no Banco Panamericano, configurando, dessa forma, incentivo para que o Banco Fator possuísse interesse no fechamento do negócio, em desconformidade com o art. 2º, § 1º, da Lei 11.908/2009 (item 3.3 do relatório de auditoria) "
	2) no Acórdão 1692/2014-TCU-Plenário, o TCU rejeitou as justificativas desses responsáveis e optou por não aplicar multa, "em face da circunstância atenuante da reprovabilidade da respectiva conduta (ausência de vedação legal expressa à utilização de cláusula de êxito em contratos assemelhados ao firmado entre a Caixapar S/A e o Banco Fator S/A) ";
	3) 84% do valor a ser pago pela prestação dos serviços especializados de consultoria técnica previstos no contrato firmado pela Caixapar e pelo Banco Fator estariam condicionados à aquisição da participação acionária no Banco Panamericano, configurando "cláusula de êxito", a qual não é aceita pelo art. 2º, § 1º, da Lei 11.908/2009;
	4) os serviços contratados devem ser realizados de forma isenta e imparcial, o que não ocorre com a "cláusula de êxito", especialmente no que concerne a avaliações de ativos e due diligence;
	5) a presença da "cláusula de êxito" afronta também os princípios constitucionais da eficiência e da economicidade. Esses postulados devem ser observados, no presente caso, não quanto aos resultados concretos da ação, mas em relação à inadequação aos valores nele inseridos. Afinal, o dispositivo contratual sob comento reduziu a neutralidade dos serviços e estimulou a ineficiência, com reflexos na economicidade do negócio. Não se colocou em discussão a idoneidade dos trabalhos;
	6) a conduta dos responsáveis constituiu incentivo para que o Banco Fator possuísse interesse no fechamento do negócio, em desconformidade com o art. 2º, § 1º, da Lei 11.908/2009, que veda explicitamente a contratação de empresa avaliadora especializada cujos dirigentes possuam interesse nas empresas sujeitas à avaliação;
	7) no presente caso, há provas de que não houve isenção no relatório emitido pelo Banco Fator ou, no mínimo, de que a "cláusula de êxito" afetou a capacidade de julgamento técnico. Questiona-se, inclusive, que medidas estão sendo tomadas contra a instituição contratada, diante dos resultados desastrosos da operação;
	8) não se pode contestar o risco à imparcialidade. Caso o trabalho tivesse sido realizado de forma distinta, a empresa contratada teria descoberto a fraude milionária, impedindo a transação? e
	9) a contratação com "cláusula de êxito" constituiu um fator crítico para o resultado da ação. Os problemas identificados na transação decorreram da existência de irregularidades contábeis, as quais deveriam ter sido detectadas, diferentemente do que ocorreu na espécie;
	- Alegações dos Srs. Márcio Percival Alves Pinto, Ivan Domingues das Neves, José Roberto de Oliveira Martins, Luiz Philippe Peres Torelly e Marcelo Terrazas
	1) ratificaram as conclusões da deliberação recorrida, de modo a demonstrar a correção da previsão da "cláusula de êxito" no contrato firmado com o Banco Fator. Nesse sentido, frisaram que  o objetivo da "cláusula de êxito" era evitar o pagamento de valor fixo substancial sem que se alcançasse a conclusão do negócio, como ocorreu em situações semelhantes;
	2) atualmente, essa cláusula não é mais utilizada em contratações similares a esta ora sob exame;
	3) como registrou a unidade técnica, no item 3.3.1 do Relatório de Fiscalização 72/2011, não há evidências de que o Banco Fator atuou de forma parcial para favorecer a conclusão do negócio; e
	4) consoante explicitado pelo TCU no item 9.2 do acórdão recorrido, não existe vedação legal ao uso desse tipo de cláusula;
	- Análise pelo auditor da Serur
	1) os argumentos do recorrente não merecem prosperar, uma vez que não havia vedação legal ao uso da "cláusula de êxito" nem foi demonstrada nestes autos a existência de culpa grave ou dolo dos responsáveis;
	2) o mencionado § 1º do art. 2º da Lei 11.908/2009 dispõe que:
	"§ 1º Para a aquisição prevista no caput deste artigo, o Banco do Brasil S.A. e a Caixa Econômica Federal contratarão empresas avaliadoras especializadas, cujos dirigentes não possuam interesses nas empresas sujeitas à avaliação, observada a Lei nº 8.666, de 21 de junho de 1993, dispensado o procedimento licitatório em casos de justificada urgência."
	3) note-se que o interesse a que se refere o dispositivo diz respeito à relação pessoal dos sócios ou à proximidade de qualquer espécie entre a empresa avaliadora e a pessoa jurídica sujeita à avaliação, as quais devem ser evitadas sob pena de reduzir a isenção da análise;
	4) é desaconselhável vincular parte dos pagamentos relativos à avaliação à concretização do negócio. Entretanto, após analisar os documentos constantes destes autos, entendo que não foi demonstrada intenção deliberada ou mesmo culposa de incentivar a concretização do negócio por meio desse dispositivo contratual. Ao contrário, mostra-se verossímil a alegação dos responsáveis no sentido de que houve uma tentativa de evitar gastos desnecessários. Nessa linha, cabe transcrever o item "b" da cláusula terceira do contrato firmado pela Caixapar e pelo Banco Fator (peça 33, p. 3) , verbis:
	"b) Quanto aos produtos 2 a 5, os pagamentos pelos serviços serão devidos somente em caso de sucesso na conclusão da operação, isto é, após a assinatura de acordo de acionistas entre a CAIXAPAR e a instituição financeira alvo e após o aceite dos produtos constantes no quadro constante na Cláusula Segunda."
	5) assim sendo, avalia-se que os responsáveis buscavam evitar a realização de pagamentos desnecessários por serviços como "Assessoria na Intermediação de Contatos e Negociação" e "Modelo de Negócios e de Governança Corporativa" (peça 33, p. 30) , sem que houvesse a efetiva concretização do negócio;
	6) é incontestável que a inserção da "cláusula de êxito" não se mostrou adequada à contratação dos trabalhos de due diligence e avaliação econômico-financeira. Entretanto, tendo em vista a ausência de má-fé ou conduta culposa grave, foi correta a decisão do Tribunal de proferir, no item 9.4 do acórdão recorrido (peça 158) , a seguinte determinação à CEF:
	"9.4 com fulcro no art. 250, inciso II, do Regimento Interno deste Tribunal, determinar à Caixa Econômica Federal que se abstenha de permitir a inclusão de "cláusula de êxito" em futuros contratos de prestação de serviços especializados de consultoria técnica similares ao firmado entre a Caixapar S/A e o Banco Fator S/A, em 29/6/2009, estendendo tal vedação a todas as suas subsidiárias;"
	7) cumpre ressaltar, ainda, ser verdadeira a informação, prestada pelo Banco Fator e pela Caixa Econômica Federal, no sentido de ser comum, nos contratos celebrados pela primeira instituição, a inserção da "cláusula de êxito". Além disso, o Banco Fator se insere entre os cinco maiores bancos de investimento no ranking da ANBID (peça 21, p. 16) ;
	8) os responsáveis submeteram a análise sobre a viabilidade da aquisição das participações societárias a outra instituição financeira, por meio de uma fairness opinion, sem que a nova instância apontasse qualquer inconsistência (peças 34 e 56) ; e
	9) o Banco Fator não se desvinculou da obrigatoriedade de agir com idoneidade na condução dos trabalhos técnicos, podendo a CEF e a Caixapar ajuizar contra a contratada as ações de indenização cabíveis, em razão da omissão de relevantes dados que influenciaram a concretização do negócio com o Panamericano. Nesse sentido, há notícia de que a Caixa estuda acionar judicialmente o Banco Fator pelas fragilidades detectadas no trabalho por ele realizado, o que deverá ser objeto de acompanhamento detalhado por esta Corte.
12.	A título de conclusão, o auditor frisou que:
	a) o poder punitivo do Tribunal de Contas da União deve ser exercido apenas em relação a atos irregulares nos quais se demonstre a existência de dolo ou culpa grave, sob pena de configurar responsabilidade objetiva;
	b) compete ao Tribunal de Contas da União aprofundar a discussão e quantificar possíveis danos decorrentes de investimentos realizados por empresas estatais e respectivas subsidiárias, de modo a exigir o ressarcimento de eventuais prejuízos, por meio de ações indenizatórias promovidas por essas entidades;
	c) o recorrente não trouxe aos autos elementos capazes de modificar o julgado, no que tange à responsabilização dos agentes condutores da aquisição do Banco Panamericano;
	d) o MPTCU demonstrou que a transação efetuada com o Banco Panamericano pode ter causado prejuízos consideráveis, os quais, caso sejam confirmados, poderão ensejar o ajuizamento das ações indenizatórias devidas pela compradora, visando promover o ressarcimento ao erário; e
	e) não está tramitando nesta Corte um procedimento específico com a finalidade de aprofundar as investigações relacionadas às medidas tomadas pela CEF em relação a possíveis ações indenizatórias contra o Grupo Sílvio Santos e o Banco Fator.
13.	Diante do acima exposto, o auditor propôs (peça 205) :
	a) conhecer do recurso, para, no mérito, dar-lhe provimento parcial;
	b) determinar à unidade técnica que considere a possibilidade de instaurar processo para verificar quais providências estão sendo tomadas pela Caixapar e pela CEF contra o Grupo Sílvio Santos e o Banco Fator visando obter o ressarcimento dos possíveis prejuízos decorrentes da revelação posterior do passivo a descoberto do Banco Panamericano, caso não exista investigação instaurada nesse sentido; e
	c) comunicar ao recorrente, à Caixa Econômica Federal, à Caixapar S/A e ao Banco Central do Brasil a deliberação que vier a ser proferida por esta Corte.
14.	O Diretor da 1ª Diretoria da Serur e o titular daquela unidade técnica manifestaram sua concordância com a proposta formulada pelo auditor (peças 206 e 207) .
15.	Por meio de despacho (peça 212) , solicitei a manifestação do Ministério Público junto ao TCU.
16.	Em atendimento à referida solicitação, o Subprocurador Paulo Soares Bugarin emitiu parecer com o seguinte teor:
"Examina-se pedido de reexame interposto pelo Procurador Júlio Marcelo de Oliveira, membro do Ministério Público de Contas junto ao TCU, contra o Acórdão 1692/2014-TCU-Plenário, o qual foi resultado das análises das operações de aquisição de participação acionária no Banco Panamericano pela Caixapar S/A.
2.	No referido trabalho, foram apontadas diversas irregularidades e falhas na condução do processo de aquisição, como a inexistência de conta de caução para suportar passivos ocultos, contratação de empresa de consultoria com cláusula de êxito, impropriedades nos trabalhos de avaliação    econômico-financeira e a redução do poder de gestão da Caixapar S/A no grupo de controle do Banco Panamericano.
3.	Em sua peça recursal, o ilustre Procurador busca demonstrar o desacerto da decisão prolatada (peça 173) .
4.	O referido Acórdão, em resumo, acolheu as razões de justificativa da maior parte dos responsáveis arrolados, rejeitou as razões de justificativa dos Srs. Márcio Percival Alves Pinto, José Roberto de Oliveira Martins e Luiz Philippe Peres Torelly, em face da inclusão de cláusula de êxito no contrato celebrado entre a Caixapar S/A e o Banco Fator S/A, pois tal medida infringiu as disposições do art. 2º, § 1º, da Lei nº 11.908/2009 e os princípios da eficiência e economicidade previstos nos arts. 37 e 70 da Constituição Federal.
5.	Apesar disso, o Tribunal deixou de aplicar aos responsáveis a multa prevista no art. 58, inciso II, da Lei nº 8.443/92, em face da ausência de vedação legal expressa à utilização de cláusula de êxito em contratos assemelhados firmados entre a Caixapar S/A e o Banco Fator S/A.
II
6.	Em relação à aquisição de parte das ações do Banco Panamericano sem a exigência de caução para suportar eventuais passivos ocultos, o recorrente pondera que a aquisição da instituição "falida" trouxe benefícios apenas ao grupo controlador do banco. Em sua argumentação, traça um histórico a respeito do processo de aquisição e de suas falhas.
7.	Relembra que, ao final de 2010, a Caixa Econômica Federal - CEF declarou não ter condições de avaliar adequadamente o investimento feito no Banco Panamericano, o que demonstra o tamanho da fraude não detectada na due diligence realizada pela CEF.
8.	Após o Banco Central - Bacen ter identificado as fraudes no balanço do banco, foi articulada a entrada no grupo de controle do Banco BTG Pactual e a injeção de recursos do Fundo Garantidor de Crédito - FGC, com garantias prestadas pelo Grupo Sílvio Santos.
9.	A CEF, por sua vez, celebrou um Acordo de Cooperação Operacional, no qual se comprometeu a adquirir junto ao Banco Panamericano direitos de créditos sem coobrigação, no valor de R$ 8 bilhões, e abriu a possibilidade de aplicar até R$ 2 bilhões em depósitos interfinanceiros.
10. Nos anos seguintes (2011, 2012 e 2013) , foram registrados resultados negativos de equivalência patrimonial em valores superiores aos desembolsados na operação inicial de aquisição de parte da participação acionária do Banco Panamericano.
11. O recorrente aponta que a decisão de adquirir o Banco Panamericano a qualquer custo foi uma política que trouxe prejuízos à CEF.
12. Os argumentos apresentados pelo recorrente sustentam que a aquisição foi açodada e sem a observância dos cuidados necessários, em especial, a ausência de uma conta caução como forma de garantia contra passivos ocultos.
13. O recorrente ressalta que, mesmo que nenhuma norma exigisse a caução, tratava-se de medida de cautela básica, pois, apenas após participar da gestão da instituição, a CEF teria condições de conhecer a real situação econômico-financeira da empresa.
14. O acolhimento das razões de justificativa dos responsáveis quanto a este ponto se fundamentou na conclusão de que o Conselho aprovou tacitamente não exigir a conta caução, por conta da pactuação de outras formas de garantia ao negócio, o que o recorrente afirma não ser juridicamente possível ou corresponder com a realidade dos fatos.
15. A Diretoria da Caixapar S/A, segundo afirmado no recurso, ao pactuar outras formas de garantia, optou por garantias sem liquidez e efetividade em detrimento da segregação de parte do preço desembolsado para aquisição das ações do Banco Panamericano.
16. O recorrente ressalta que as garantias pactuadas em substituição à caução envolveram a obrigação de indenização do vendedor com base no patrimônio do Grupo Sílvio Santos, além do valor da garantia equivaler à metade do preço do negócio, haveria dificuldades na recuperação dos valores (peças 61, 173, p. 5-6) . A SecexFazenda neste ponto ponderou que esse tipo de garantia não seria uma alternativa, em vista de suas características, principalmente de liquidez, que pudesse substituir a conta caução.
17. Houve uma demora de três meses, após o pagamento pela Caixapar S/A da participação acionária, para que esta pudesse passar a exercer os direitos administrativos, de modo que a negociação se assemelhou a uma compra à vista.
18. O valor da venda foi depositado no Banco Bradesco, em detrimento das propostas dos técnicos da CEF para capitalizar o Banco Panamericano.
19. O recorrente alega que não é possível inferir que a aprovação do Acordo Operacional entre a Caixa Econômica Federal - CEF e o Banco Panamericano teria tido anuência do Conselho Diretor às garantias pactuadas que não constavam do ajuste.
20. O recorrente relata outros problemas e noticia que o MPF protocolou denúncia contra 14 ex-diretores e 3 ex-funcionários do Banco Panamericano por crimes contra o Sistema Financeiro Nacional, bem como noticia ação popular impetrada por desembargador federal em 2011 a respeito do tema.
21. Questiona o controle acionário obtido pelo Banco BTG Pactual, uma vez que este banco desembolsou R$ 450 milhões por 37,64% do capital social da instituição, um montante inferior ao desembolsado pela CEF.
22. Indaga os fundamentos adotados pela Caixapar S/A para adquirir a participação societária em questão, os quais careceriam de justificativas econômicas e comerciais.
23. Questiona, também, os motivos alegados pela CEF para adquirir um banco de menor porte, sem que tenha havido qualquer avaliação do risco sistêmico do negócio.
24. O recorrente defende que a operação foi atípica e usou de argumentos duvidosos sobre interesses estratégicos para justificar uma aquisição que privilegiou o controlador do Banco Panamericano. Tal fato teria configurado uma política macroeconômica paternalista, com violação aos princípios da moralidade e impessoalidade, ao transferir renda de empresa pública para agentes de mercado.
25. O nobre recorrente ainda alerta para a necessidade de o TCU analisar o negócio da aquisição de ações pela CEF, que teve como justificativa a complementaridade dos negócios, devendo também avaliar o acordo de acionistas celebrado pela CEF, o acordo operacional da CEF e o Banco Panamericano e os resultados alcançados até agora.
26. Ressalta, também, que é preciso verificar o total dos prejuízos e o quanto desse montante foi reparado até o momento pelo Grupo Sílvio Santos. Além disso, entende que a Caixapar S/A deveria acionar o Banco Fator S/A pelos prejuízos incorridos, ante as falhas no trabalho realizado.
III
27. Os argumentos do recorrente foram rebatidos pela unidade técnica, a qual propõe o conhecimento do pedido de reexame interposto para, no mérito, negar-lhe provimento e, por consequência, conclui pela manutenção do Acórdão recorrido.
28. Discordo das conclusões lançadas pela unidade instrutiva. Na linha defendida pelo recorrente, verifica-se que a aquisição realizada pela CAIXA extrapolou os objetivos da norma autorizadora (Lei nº 11.908/2009) .
29. Embora a Lei não seja explícita, a justificativa principal para autorizar a Caixa Econômica e o Banco do Brasil a criarem subsidiárias ou comprarem participações de bancos e instituições financeiras era garantir a liquidez e a higidez do Sistema Financeiro Nacional. Havia a expectativa de que a crise de 2008 manteria baixa a liquidez da economia, bem como levaria a um aumento da inadimplência, o que poderia afetar as instituições financeiras de menor porte.
30. A compra da participação acionária do Banco Panamericano em 2009 não tinha como objetivo inicial socorrer a instituição de uma possível falta de liquidez. O que foi apresentado como justificativa era o objetivo da CEF em ampliar a sua participação no mercado de crédito, bem como buscava sinergias nos negócios, fatores que não envolviam urgência, e nem indicavam a existência de risco de solvência do banco em questão. 
31. Efetivamente, a compra do banco se deu de forma açodada, em cujo processo não houve uma ampla avaliação da situação dos ativos do Banco Panamericano e respectiva consistência. 
32. Nesse contexto se insere a contratação do Banco Fator S/A com a previsão de cláusula de êxito e a dispensa do uso da conta de caução (escrow account) .
33. Ao mesmo tempo, as fraudes superiores a R$ 4 bilhões demandaram uma verificação por parte do Banco Central que durou alguns meses, o que já é um ponto a questionar a qualidade dos trabalhos desenvolvidos pela CEF e pelo Banco Fator S/A.
34. Lembro que o patrimônio do Panamericano divulgado no final de 2008 era de R$ 1,4 bilhão e que as operações de venda de carteiras realizadas pelo banco envolveram valores significativos. 
35. Conforme notícia publicada na Folha de São Paulo em 13/01/2005, o Panamericano havia oficializado a venda de uma carteira de crédito ao Bradesco envolvendo um montante de até R$ 7,2 bilhões. Uma operação dessa envergadura necessariamente deveria ter sido objeto das avaliações realizadas pela CAIXA e pelas consultorias contratadas. 
36. Os valores envolvidos já indicavam a necessidade de se confirmar os benefícios ou prejuízos causados ao banco com essa estratégia, como também a correta contabilização dessas operações.
37. Outra notícia publicada no portal da revista Veja em 10/11/2011 relata o fato de que o Banco do Brasil havia rejeitado a maior parte das carteiras de crédito oferecidas pelo banco. As negociações infrutíferas teriam ocorrido entre outubro e novembro de 2008. 
38. Os motivos alegados pelos executivos que participaram das negociações foram o de que a reputação do Panamericano já não era das melhores e suas carteiras de crédito eram de baixa qualidade. Além disso, o banco não tinha foco, emprestava mal e, consequentemente, apresentava resultados fracos comparados com os da concorrência.
39. Com base nesse cenário, o reforço das garantias para o negócio não seria apenas recomendável como obrigatório, de modo que a conta de caução era uma dessas modalidades de garantia disponíveis. Efetivamente, o risco assumido pelos ex-gestores da CAIXA foi elevado e injustificável.
IV
40. O uso de conta de caução (escrow account) é comum em processos de aquisição e fusão de empresas, onde é amplamente utilizado.
41. Tendo em conta o cenário da época de crise econômica, liquidez e da conhecida fragilidade das instituições financeiras de menor porte, era natural que o negócio fosse analisado com mais cuidado. Some-se a isso, a visão negativa do mercado em relação à estratégia e gestão do Banco Panamericano, o seu maior nível de inadimplência e o perfil de seus clientes, além do seu histórico de venda de carteiras.
42. Neste ponto, deve-se ressaltar que o Bradesco e outras instituições, ao adquirirem carteiras do Panamericano, certamente buscaram nessas aquisições escolher os créditos de maior qualidade e com risco de inadimplência menor. Durante esse processo, o Panamericano ficava com créditos de pior qualidade e com maiores riscos, o que certamente levou seus executivos a praticarem as citadas fraudes com objetivo de esconder a piora da situação patrimonial do banco.
43. Interessante observar que um ano antes o Banco do Brasil recusou a maior parte dos créditos oferecidos pelo Panamericano. Como foi possível ao Banco do Brasil divisar os riscos envolvidos e à CAIXA não?
44. Em vista disso, não é possível acompanhar as conclusões da Serur de que, no contexto da discussão do Acordo Operacional firmado, a aprovação de outras garantias para efetivação do negócio teria sido suficiente. A dispensa do uso do instrumento de conta caução, apesar de discutida e aprovada pelas instâncias da CAIXA, tomou por base estudos pouco aprofundados e desconsideraram os riscos envolvidos.
45. Também não socorre os responsáveis o fato de que a Lei nº 11.908/2009, em seu art. 2º, § 2º, não obrigou o uso da conta caução nas aquisições:
"Art. 2º O Banco do Brasil S.A. e a Caixa Econômica Federal, diretamente ou por intermédio de suas subsidiárias, poderão adquirir participação em instituições financeiras, públicas ou privadas, sediadas no Brasil, incluindo empresas dos ramos securitário, previdenciário, de capitalização e demais ramos descritos nos arts. 17 e 18 da Lei nº 4.595, de 31 de dezembro de 1964, além dos ramos de atividades complementares às do setor financeiro, com ou sem o controle do capital social, observado o disposto no inciso X do caput do art. 10 daquela Lei. (Vide Decreto nº 7.509, de 2011) 
 (...) 
§ 2º Na hipótese prevista no caput deste artigo, percentual do preço a ser desembolsado na operação de aquisição de participação societária poderá ser apartado para depósito em conta aberta na instituição financeira adquirente, para fazer frente a eventuais passivos contingentes não identificados, ficando o Banco do Brasil S.A. ou a Caixa Econômica Federal, conforme o caso, autorizado a debitar a referida conta sempre que identificado algum passivo dessa ordem, nos termos fixados no contrato de aquisição."
46. Efetivamente, a lei não determinava o uso da conta caução como garantia, mas outros fatores obrigariam os ex-gestores a utilizarem-se dessa garantia, como os riscos envolvidos, o resguardo do interesse público, a reputação da instituição no mercado, a recusa do Banco do Brasil em adquirir carteiras do Panamericano e as volumosas alienações de carteiras realizadas pelo banco nos anos anteriores.
47. O que a norma fez foi permitir que as instituições oficiais utilizassem o instrumento, sem que isso levasse a contestações dos envolvidos.
48. Veja que a norma sugere o uso da caução como uma das formas de garantia, e que esta seria um percentual do preço a ser desembolsado na aquisição. O objetivo principal da norma não era impor entraves às eventuais negociações, mas autorizar o uso de diferentes instrumentos de garantia.
49. A exigência de escrow account é básica nesses negócios e visa proteger os investidores contra passivos ocultos, sendo, em regra, previstas em todas as negociações envolvendo fusões e aquisições. 
50. O prazo de manutenção dessa conta garantia pode variar, a depender da complexidade do negócio, e envolve inicialmente os prazos de prescrição dos passivos identificados na auditoria realizada previamente à concretização do negócio (fiscais, trabalhistas, cíveis, por exemplo) . 
51. Além disso, é razoável exigir do vendedor um prazo para que o comprador "tome pé do negócio", com vistas a revisar e conhecer a situação dos principais ativos e passivos da empresa.
52. É normal que nessas negociações parte do investimento fique retido por um determinado período, para fazer frente a possíveis passivos. O valor fica depositado em uma conta bancária aberta para essa finalidade, cuja movimentação deve seguir regras previamente acordadas entre as partes.
53. No mercado, a regra é o uso da conta caução. Por meio dessa garantia, é possível minimizar os riscos de o comprador ser compelido a responder por passivos oriundos de fatos anteriores ao fechamento do negócio.
54. Nesse processo, as partes precisam definir o valor a ser depositado, o prazo de duração e as condições de liberação dos recursos.
55. Aqui, portanto, não é aceitável o argumento apresentado pelos responsáveis quando perguntam qual seria o prazo razoável que deveria ser mantida a referida garantia. Essa pergunta deve ser respondida pelas partes envolvidas com base nas avaliações de risco realizadas. Ao fazerem essa pergunta, os responsáveis indiretamente reconhecem que não tinham dados e análises suficientes que pudessem balizar essa escolha. 
56. Sobre o assunto, Sérgio Botrel cita algumas vantagens, como o fato de o comprador não correr o risco de, após o pagamento da integralidade do negócio, ser obrigado a investigar a existência de bens executáveis do vendedor para fins de receber indenização referente a contingências ocultas; já o vendedor tem a certeza da solvência do comprador, uma vez que o recurso para aquisição estará depositado como garantia do negócio.
57. Os recursos da conta caução pertenceriam ao vendedor (Panamericano) , o qual não teria disponibilidade econômica até que finalizadas as obrigações contratuais, dentre as quais o prazo fixado para o saque.
58. No caso da operação realizada entre a Caixapar S/A e o Panamericano, foram previstas as seguintes garantias:
a)	penhor das ações adquiridas;
b)	ajustes no preço da aquisição decorrentes de contingências identificadas e quantificadas na due diligence;
c)	previsão contratual do Grupo Sílvio Santos Participações Ltda. (Grupo SS) de indenizar os prejuízos e perdas causados por eventual falsidade nas declarações que garantiam a inexistência de passivos ocultos de qualquer natureza;
d)	pagamento do preço em duas parcelas.
59. As três primeiras garantias, como ponderou o recorrente, não detinham a liquidez de uma conta caução e poderiam envolver disputas judiciais ou em juízos arbitrais. A depender dos passivos ocultos que viessem a ser descobertos, o penhor de ações não teria como suprir a perda de valor do próprio banco.
60. Para defender suas conclusões, a unidade técnica transcreve trecho do Voto condutor do Acórdão 2189/2012-TCU-Plenário, Rel. Min. Raimundo Carreiro, para confirmar que o Conselho Diretor deliberou acerca das garantias que deveriam ser exigidas e de que a dispensa da conta caução se deu de forma implícita.
61. Entendo que toda a discussão sobre a avaliação do Conselho Diretor das garantias escolhidas se afasta do principal problema, que foi a análise superficial do negócio como um todo.
62. O Conselho Diretor decidiu por não incluir a conta caução entre as garantias necessárias, apesar de todo o cenário adverso da época de crise econômica e liquidez da economia, como não levou em conta a notória fragilidade das instituições financeiras de menor porte, em especial, a baixa reputação do Banco Panamericano no mercado.
63. Não custa lembrar que em 2008 o BNDES precisou ampliar suas linhas de financiamento à exportação em função da escassez de crédito que tomou o mercado. 
64. Nada mais lógico que a CEF/Caixapar S/A se utilizassem de todos os instrumentos disponíveis para resguardarem o patrimônio e interesse públicos.
65. A unidade técnica ressalta, ainda, que o pagamento da segunda parcela do negócio dependia do atendimento de algumas condicionantes, uma das quais era a aprovação pelo Banco Central do Brasil - BCB do negócio em andamento.
66. Além disso, elenca as garantias pactuadas para concluir que " (...) em que pese a liquidez da caução a torne proteção mais confiável ao negócio, não se pode afirmar que o contrato de compra de participação acionária no Banco Panamericano estivesse desprotegido".
67. Quanto às condições previstas para que houvesse o desembolso da segunda parcela do negócio, entendo relevante o fato de que o Bacen iniciou uma fiscalização no Banco Panamericano em maio de 2010, e a autorização preliminar para consecução do negócio foi concedida pelo Banco Central em julho de 2010, sem que os trabalhos de fiscalização estivessem concluídos.
68. Ressalte-se que o Bacen apenas aprovou a operação de forma definitiva em 09/11/2010 (DOU de 09/11/2010) . Ou seja, o pagamento da segunda parcela do negócio tomou por base uma decisão preliminar do Bacen.
69. Some-se a isso, o fato de que a fraude foi identificada pelo Bacen em agosto de 2010, ou seja, um mês após ter dado autorização à CAIXA para concluir o negócio (peça 205, p. 19) .
70. Assim, com as vênias devidas, não parece assistir razão ao ilustre Relator a quo, quando afirmou que "Diante dessas peculiaridades, e considerando não haver, no caso em exame, normas definidoras dos prazos e dos valores aplicáveis à garantia de conta caução, é razoável concluir que os procedimentos e prazos efetivamente praticados no negócio em tela surtiram os mesmos efeitos que seriam esperados caso se utilizasse formalmente uma conta caução".
71. Milita ainda contra os responsáveis o fato de que, mesmo após quitar o valor previsto para aquisição da participação no Panamericano, a CEF não teve o direito imediato de assumir suas funções na gestão do banco, o que lhe permitiria acessar o funcionamento do dia a dia da instituição, em especial, verificar in loco o fluxo de caixa da empresa.
72. Merece registro, também, outro dado indicado em instrução técnica de peça 61, p. 29-30, quando esta tratou de como se daria a sistemática, caso a CEF adquirisse carteiras de crédito do Panamericano. Nessa hipótese, o risco de crédito seria transferido para a CEF, mas uma parte do que seria repassado ao Panamericano ficaria retido, levando em conta uma estimativa de perdas esperadas das carteiras adquiridas, cujos valores seriam gradativamente repassados ao Banco Panamericano com base na performance dessas carteiras. 
73. Esse é um típico exemplo de conta caução ou conta garantia para possíveis perdas.
74. Nesse sentido, acompanho a proposta do recorrente, no sentido de que, em relação a este ponto, sejam rejeitadas as razões de justificativa dos Srs. Márcio Percival Alves Pinto, José Roberto de Oliveira Martins, Ivan Domingues das Neves e Marcelo Terrazas.
V
75. Outro ponto a destacar é o fato de que as informações contábeis errôneas acerca da saúde financeira do Banco Panamericano e as falhas nos trabalhos de due diligence realizados pela CEF e pelas consultorias contratadas foram determinantes para a consecução do negócio e a sua precificação.
76. Quando o BTG decidiu por comprar uma participação no banco, a fraude já era conhecida, o que levou a um desembolso de um valor inferior ao realizado pela CAIXA, mesmo tendo adquirido uma participação maior.
77. Interessante observar que as referidas fraudes não foram identificadas pela firma de auditoria KPMG, nem pelo Banco Fator S/A e nem pela BDO Consultores, que emitiu a fairness opinion.
78. Neste ponto, precisamos atentar para o fato de que os dirigentes do Banco Panamericano praticaram irregularidades nos balanços da instituição de janeiro de 2006 a maio de 2010. A origem das fraudes esteve na venda de carteiras de crédito do banco em grandes volumes a outras instituições, objetivando levantar recursos para continuar concedendo crédito ao mercado.
79. Essas alienações em valores vultosos reduziram a qualidade dos ativos e receitas do banco, fator que chegou a ser identificado pelo Banco do Brasil em 2008.
80. Essas vendas e seus efeitos sobre o balanço não foram devidamente registrados na contabilidade e, em seu conjunto, inflaram artificialmente o ativo da instituição, ao mesmo tempo em que reduziam o passivo e aceleravam a geração de receitas fictícias.
81. A melhor forma de identificar as irregularidades seria uma auditoria que envolvesse não só o Banco Panamericano, como também as instituições que adquiriram carteiras da instituição, cruzando os dados de compra e venda, via circularização/confirmação das informações registradas no balanço do Panamericano.
82. Tal verificação, por envolver a segurança dos clientes desses bancos, do mercado e do sistema financeiro, foi realizada, ao final, apenas pelo Banco Central.
83. No caso do Banco Panamericano, a venda de carteiras envolveu milhares de pequenas operações e não foi registrada adequadamente, mantendo parte dessas operações indevidamente nos seus ativos.
84. As divergências existentes entre o balanço do Banco Panamericano e das instituições que adquiriram parte de suas carteiras não foram detectadas pelo Bacen no acompanhamento rotineiro dessas instituições e nem pelas instituições contratadas pela CAIXA.
85. Cabia às consultorias contratadas e à própria CAIXA o amplo acesso aos bancos de dados e registros do Banco Panamericano, o que certamente permitiria a identificação das inconsistências.
VI
86. Quanto à irregularidade pela contratação do Banco Fator S/A com a previsão de cláusula de êxito, também acompanho as ponderações do recorrente. A Caixapar S/A avançou na autorização prevista no art. 2º, § 1º, da Lei nº 11.908/2009, acrescentando mais um fator de risco ao negócio. 
87. Como ponderado no presente parecer, nenhuma das instituições em seus trabalhos de assessoramento à CEF, além da própria CEF, atestaram devidamente a correção dos registros contábeis. 
88. Era natural que os negócios mais relevantes realizados pelo Banco Panamericano, em especial as vendas de carteiras, fossem melhor avaliados. Esses negócios, em última instância, reduziram a clientela do banco, que poderia contratar novos créditos ou rolar/renovar os créditos pré-contratados.
89. Nesse cenário, era relevante avaliar quantos contratos e clientes passaram para o guarda-chuva de outras instituições e o impacto dessas decisões na rentabilidade do banco e em sua participação no mercado. Também era necessário avaliar a qualidade das carteiras que ficaram com o Panamericano, já que, em tese, as de melhor qualidade haviam sido alienadas. 
90. São análises que não teriam como objetivo principal a identificação de fraudes, mas que, ao final, poderiam apontar para a existência de irregularidades nos registros contábeis existentes e o elevado risco da aquisição.
91. Nesse sentido, o uso da cláusula de êxito contribuiu para que houvesse interesse da instituição contratada na concretização do negócio, mesmo tendo em conta que também foram realizados outros trabalhos de due diligence e de avaliação econômico-financeira. 
92. O recorrente relembra que o pagamento de 84% do valor dos serviços estaria condicionado à concretização do negócio. O contrato celebrado previa a execução de serviços de due diligence e de avaliação de ativos.
93. Neste ponto, entendo que a atenuação da reprovabilidade defendida no Voto Complementar do Acórdão recorrido (peça 159) perde substância, uma vez que quase a integralidade do pagamento pelos serviços prestados pelo Banco Fator S/A e seus subcontratados ficou dependente do sucesso do negócio. 
94. A ausência de vedação legal expressa para o uso de cláusula de êxito também não pode ser considerada neste caso, tendo em conta que o banco contratado podia não ser remunerado pelos serviços, em especial se o negócio não fosse concretizado.
95. O Banco Fator S/A, para realizar o trabalho, subcontratou o escritório Bocater, Camargo, Costa e Silva Advogados para prestação de serviço legal empresarial e a KPMG Auditores Independentes para realizar a análise da situação financeira do Banco Panamericano.
96. Ou seja, caso o negócio não se concretizasse, o Banco Fator S/A teria que arcar com os custos dessas contratações na quase totalidade.
97. O Banco Fator S/A foi contratado em junho de 2009 e os trabalhos foram concluídos ainda no curto espaço de três meses, sendo concluído em novembro de 2009. Com base no relatório do Banco Fator S/A, a Caixapar S/A avaliou, em 11/11/2009, as condições da negociação da aquisição e, em 26/11/2009, aprovou a contratação da empresa BDO Consultores Ltda. para elaboração da fainess opinion, fixando-se um prazo de 10 dias úteis para conclusão dos trabalhos.
98. O exíguo prazo concedido à empresa BDO decorreu do fato de terem ficado restritos ao atesto da adequação do valor econômico das ações do Panamericano atribuído pelo Banco Fator S/A.
99. Em apenas 3 dias, em 30/11/2009, a BDO Consultores já havia encaminhado à Caixapar S/A uma opinião prévia sobre o valor econômico das ações do Panamericano, entendendo que o valor era plausível e razoável. 
100. Neste ponto, preciso recordar o fato de que o Conselho de Administração da Caixapar, em 16/11/2009, ao recomendar a contratação de empresa especializada para elaboração da fairness opinion, registrou que o relatório produzido não seria condicionante à aprovação final da proposta de compra e venda das ações, ou seja, já havia decisão do Conselho pela consecução do negócio, independente do teor do Relatório da BDO consultores.
101. Sobre esse fato, o MPF considerou que o referido documento foi meramente figurativo, ou seja, serviu apenas como elemento de mera legitimação da aquisição do Banco Panamericano (Petição constante do IC nº 1.16.000.006053/2010-07 e IPL nº 225/2013-DELECOR/DRCOR/SR/PF/DF) .
102. De pronto, podemos afirmar que o trabalho realizado se restringiu a confirmar os cálculos realizados pelo Banco Fator S/A que tomaram como base os balanços fraudados do Panamericano. Não houve o cuidado de buscar uma segunda opinião, o que mostra que os trabalhos realizados pelo Banco Fator S/A foram decisivos para a concretização do negócio.
103. Com isso, em 01/12/2009, a Diretoria da Caixapar aprovou a aquisição da participação no Banco Panamericano (Ata nº 35) . No mesmo dia, o Conselho de Administração da Caixapar também aprovou a operação, data em que também foi assinado o contrato de compra e venda de ações, com o desembolso pela CAIXA de R$ 517.490.439,01 (70% do preço acordado) .
104. Interessante observar que essa foi a primeira aquisição realizada pela Caixapar S/A com base na Lei nº 11.908/2009. Tal negócio, em razão do seu ineditismo, não recomendava que sua tramitação fosse célere e ocorresse sem a observância de prazos razoáveis para produção de relatórios e auditorias, cujas informações colhidas não justificavam a dispensa do uso de garantias usualmente adotadas pelo mercado (conta caução) . 
105. Como já afirmei, o Bacen apenas aprovou a operação de forma definitiva em 09/11/2010 (DOU de 09/11/2010) .
106. Alerto, ainda, que a responsabilidade das empresas de auditoria e dos dirigentes da Caixapar está sob investigação do MPF e da Polícia Federal - PF, o que resultou, em 2017, em ações de busca e apreensão em diversos endereços, na chamada operação Conclave.
107. Tendo em conta todo esse histórico, é possível afirmar que o resultado dos trabalhos de due diligence, realizado pelo Banco Fator S/A, foi decisivo para a concretização do negócio.
108. Um processo de due diligence busca obter toda a informação necessária para valorizar de forma objetiva a operação que se queira concretizar, estimar as garantias necessárias e, em determinados casos, concluir pela inconveniência do negócio.
109. O trabalho deve abranger a análise das atividades operacionais (carteiras de crédito) e não operacionais (riscos fiscais, trabalhistas, cíveis, etc.) .
110. Volto a repisar que necessariamente neste tipo de análise as negociações de carteiras realizadas pelo Panamericano deveriam ser consideradas.
111. Portanto, assiste razão ao recorrente que a existência de uma cláusula que condicionou o pagamento dos serviços à efetivação do negócio elevou o risco de prejuízo à imparcialidade.
112. Em vista do exposto, entendo assistir razão ao recorrente, de modo que proponho também dar provimento ao recurso em relação a este ponto.
VII
113. Por fim, a Serur registra que não identificou procedimento específico em tramitação no TCU que tenha finalidade de aprofundar as investigações relacionadas às medidas tomadas pela CEF, com vistas a buscar ressarcimento dos prejuízos sofridos, de modo que propõe dar provimento parcial ao recurso apenas para determinar que se verifique a possibilidade de serem avaliadas as medidas até agora tomadas pela Caixapar S/A e pela CEF contra o Grupo Sílvio Santos e o Banco Fator S/A, para ressarcimento dos possíveis prejuízos decorrentes da operação sob análise.
114. Ante o exposto, data vênia da proposta de mérito apresenta pela Serur à peça 205, p. 24, acolho o recurso apresentado pelo MP/TCU, no sentido de conhecer o Pedido de Reexame para, no mérito, dar-lhe provimento com vistas a:
a)	rejeitar as razões de justificativa dos Srs. Márcio Percival Alves Pinto, José Roberto de Oliveira Martins, Ivan Domingues das Neves e Marcelo Terrazas no tocante à decisão de aprovar a aquisição de participação societária no Banco Panamericano, sem a previsão de constituir conta de caução para suportar passivos ocultos, contrariando diretriz do art. 1º, § 2º, inciso V, da Resolução do Conselho Diretor da CAIXA 3.415/2008, estabelecida com base no art. 2º, § 2º, da Lei nº 11.908/2009;
b)	tornar sem efeito o item 9.2 do Acórdão recorrido, em face da inexistência da circunstância atenuante da reprovabilidade da conduta dos Srs. Márcio Percival Alves Pinto, José Roberto de Oliveira Martins e Luiz Philippe Peres Torelly (ausência de vedação legal expressa à utilização de cláusula de êxito em contratos assemelhados ao firmado entre a Caixapar S/A e o Banco Fator S/A) ;
c)	 aplicar aos Srs. Márcio Percival Alves Pinto, José Roberto de Oliveira Martins, Ivan Domingues das Neves, Luiz Philippe Peres Torelly e Marcelo Terrazas, individualmente, a multa prevista no art. 58, inciso III, da Lei nº 8.443/92, c/c o art. 268, inciso III, do Regimento Interno/TCU,       fixando-lhes o prazo de 15 (quinze) dias, a contar da notificação, para que comprovem, perante o Tribunal (art. 214, inciso III, alínea a, do Regimento Interno/TCU) , o recolhimento da dívida ao Tesouro Nacional, atualizada monetariamente desde a data do Acórdão até a do efetivo recolhimento, se for paga após o vencimento, na forma da legislação em vigor."
É o Relatório.

8.1. Murilo Fracari Roberto (22.934/OAB-DF) e outros, representando a Caixa Econômica Federal e a Caixa Participações S/A - Caixapar;  
8.2. Dilmar Ramos Pereira, representando o Banco Central do Brasil.

Subprocurador-Geral Paulo Soares Bugarin.

Relatório de auditoria. Caixa Econômica Federal - CEF. Caixa participações S/A - Caixapar. Análise das operações afetas à aquisição de participação acionária no banco Panamericano S/A pela Caixapar. Inexistência de conta caução para suportar passivos ocultos. Contratação de empresa de consultoria com cláusula de êxito. Impropriedades nos trabalhos de avaliação econômico-financeira. Redução do poder de gestão da Caixapar no grupo de controle do banco panamericano, após a entrada do BTG Pactual. Audiência dos responsáveis. Rejeição parcial das razões de justificativa, sem aplicação de multa. Levantamento de sigilo dos autos, exceto quanto a determinadas peças. Determinação PARA A CEF. Recomendação PARA o Banco Central. Pedido de reexame. Necessária incidência de culpa grave ou dolo para imputação de penalidades por esta Corte. Competência do TCU sobre investimentos realizados por empresas estatais e respectivas subsidiárias. Provimento parcial. Continuidade das investigações sobre as ações da CEF e da Caixapar para obter indenização em virtude de eventual prejuízo decorrente da transação com o Grupo Sílvio Santos.

RELATÓRIO DE ACOMPANHAMENTO (RACOM)

Secretaria de Recursos (SERUR) e Secretaria de Controle Externo do Sistema Financeiro Nacional e dos Fundos de Pensão (SecexFinanças).

I - Introdução
Trata-se de pedido de reexame interposto pelo Ministério Público junto ao Tribunal de Contas da União - MPTCU, na pessoa do Procurador Júlio Marcelo de Oliveira, contra o Acórdão 1692/2014-TCU-Plenário, relatado pelo Ministro Raimundo Carreiro, que foi exarado com o seguinte teor:
"9.1 nos termos do art. 250, § 2º, do Regimento deste Tribunal, rejeitar as razões de justificativa dos responsáveis Márcio Percival Alves Pinto, José Roberto de Oliveira Martins e Luiz Philippe Peres Torelly, em face da inclusão de cláusula de êxito (Cláusula Terceira - da forma de pagamento, item "b") no contrato de prestação de serviços especializados de consultoria técnica, celebrado em 29/6/2009, entre a Caixapar S/A e o Banco Fator S/A (peça 33) , procedimento em desacordo com as disposições do art. 2º, § 1º, da Lei 11.908/2009 e com os princípios da eficiência e da economicidade, previstos respectivamente nos arts. 37 e 70 da Constituição Federal;
9.2 deixar de aplicar aos responsáveis mencionados no subitem 9.1 a multa prevista no art. 58, inciso II, da Lei 8.443/92, em face da circunstância atenuante da reprovabilidade da respectiva conduta (ausência de vedação legal expressa à utilização de cláusula de êxito em contratos assemelhados ao firmado entre a Caixapar S/A e o Banco Fator S/A) ;
9.3 nos termos do art. 250, §1º, do Regimento Interno deste Tribunal, acolher as razões de justificativas dos responsáveis indicados no item 3 deste Acórdão no que tange aos demais pontos de audiência enfocados neste processo;
9.4  com fulcro no art. 250, inciso II, do Regimento Interno deste Tribunal, determinar à Caixa Econômica Federal que se abstenha de permitir a inclusão de "cláusula de êxito" em futuros contratos de prestação de serviços especializados de consultoria técnica similares ao firmado entre a Caixapar S/A e o Banco Fator S/A, em 29/6/2009, estendendo tal vedação a todas as suas subsidiárias;
9.5 nos termos do art. 250, inciso III, do Regimento Interno deste Tribunal, recomendar ao Banco Central do Brasil que, no exercício de seu poder regulador, oriente os demais bancos sob controle da União acerca da determinação expressa no subitem 9.4 do presente Acórdão;
9.6  retirar o caráter sigiloso dos presentes autos, mantendo-o apenas com relação às peças 19, 21 a 60, 68, 69, 76 a 81 e 144) , em observância ao item 9.9 do Acórdão 1005/2012-TCU-Plenário;
9.7 dar ciência do presente Acórdão, bem como do Relatório e Voto que o fundamentam:
9.7.1 às presidências da Caixa Econômica Federal e da Caixapar S/A;
9.7.2 aos responsáveis indicados no item 3;
9.7.3 ao Deputado Federal Edinho Bez, em complemento ao Ofício 0202/2013-TCU/SecexFazenda, de 3/9/2013, referente à solicitação versada no TC Processo 017.376/2007-3) ;
9.7.4  à presidência do Banco Central do Brasil;
9.8 autorizar o arquivamento do processo, após as comunicações cabíveis."
2.	Visando facilitar a compreensão dos meus pareceres, traçarei a seguir uma cronologia dos acontecimentos que ensejaram a atuação deste processo.
3.	A Lei 11.908/2009 autorizou a Caixa Econômica Federal a adquirir diretamente, ou por meio de suas subsidiárias, participações acionárias em instituições financeiras sediadas no Brasil, com vistas à consecução de seu objeto social. Com espeque nessa norma, ocorreu a compra de participação acionária no Banco Panamericano pela Caixa Participações (Caixapar) .
4.	A Caixapar é uma subsidiária integral da Caixa Econômica Federal, criada, em 31/3/2009, com o objetivo de adquirir e alienar participações acionárias em empresas sediadas no Brasil.
5.	O Banco Panamericano era uma instituição financeira focada no financiamento ao consumo para pessoas físicas de baixa renda. À época da operação, fazia parte do Grupo Silvio Santos, tendo como acionistas controladores a Silvio Santos Participações Ltda. e a BF Utilidades Domésticas Ltda. O conglomerado do banco incluía, ainda, as empresas Panamericana de Seguros S.A., Panamericano Arrendamento Mercantil S.A. e Panamericano Administradora de Consórcio Ltda.
6.	Para assessorá-la nas negociações, a Caixapar contratou, em julho de 2009, o Banco Fator S.A., o qual, por sua vez, subcontratou empresas para executar as diligências legal (Escritório Bocater, Camargo, Costa e Silva Advogados) e contábil (KPMG Auditores Independentes Ltda) . Em novembro de 2009, a Caixapar contratou a BDO Consultores para emissão de uma segunda opinião (fairness opinion) . 
7.	Os trabalhos das empresas de consultoria e as avaliações realizadas internamente pela Caixapar concluíram pela viabilidade econômico-financeira do negócio e pela possibilidade de a Caixa capturar sinergias com a parceria.
8.	Nesse cenário, no dia 1º/12/2009, foi celebrado o contrato de compra e venda de ações, no valor de R$ 739.272.000,00 (setecentos e trinta e nove milhões duzentos e setenta e dois mil reais) , referentes a 36,56% do capital social do Banco Panamericano (49% ON e 20,69% PN) . No momento da assinatura, a Caixapar desembolsou 70% do valor total avençado, equivalentes a R$ 517.491.000,00 (quinhentos e dezessete milhões quatrocentos e noventa e um mil reais) , a título de sinal, sendo que uma parcela dessa quantia foi utilizada para liberar de ônus (penhor) as ações adquiridas. 
9.	O restante do preço de aquisição, no valor de R$ 221.781.000,00 (duzentos e vinte e um milhões setecentos e oitenta e um mil reais) , foi pago no dia 19/7/2010, após o Banco Central se manifestar favoravelmente ao ingresso da Caixapar no grupo de controle do Banco Panamericano. A autorização definitiva da autoridade monetária, no entanto, ficou condicionada à conclusão dos trâmites necessários para o fechamento da operação.
10.	No dia 4/11/2010, o Bacen cientificou a Caixapar sobre a existência de inconsistências contábeis no conglomerado do Banco Panamericano, no valor de R$ 2,5 bilhões, que foram detectadas por meio de fiscalização realizada pela autoridade monetária. Tendo em vista o comprometimento da situação econômico-financeira daquela instituição, caracterizado pelo descumprimento do Patrimônio de Referência Exigido, o Banco Central impôs a adoção de um plano visando o reequilíbrio patrimonial
11.	Diante disso, o Grupo Silvio Santos captou recursos junto ao Fundo Garantidor de Créditos (FGC) . Além disso, toda a diretoria do Panamericano foi substituída, inclusive por profissionais da Caixa.
12.	Ainda em novembro de 2010, o Banco Central aprovou em definitivo a entrada da Caixapar no grupo de controle do Banco Panamericano, fato que marcou o início da vigência do Acordo de Acionistas firmado entre as partes. Com base nesse ajuste, foi nomeado o novo Conselho de Administração que deu início a um processo para identificar e sanear as inconsistências apontadas pelo Bacen. 
13.	Como resultado desse processo, a Caixa divulgou, junto com os seus resultados de 2010, que as inconsistências superaram o montante inicialmente apurado, tendo alcançado o patamar de R$ 4,3 bilhões. Além disso, na nota explicativa nº 10 às demonstrações financeiras de dezembro de 2010, a CEF afirmou não possuir as informações necessárias para concluir sobre os ajustes que seriam necessários em decorrência da realização do investimento no Banco Panamericano, a exemplo das variações entre o custo do investimento e a parcela do investidor no valor justo líquido de ativos e passivos.
14.	Tendo em vista a gravidade das fraudes detectadas, a administração do Banco Panamericano optou por elaborar um balanço de partida com base nos dados de novembro de 2010, uma vez que os números anteriores da instituição estariam comprometidos.
15.	Para fazer frente às novas inconsistências, o Grupo Silvio Santos celebrou outro acordo com o FGC, mediante o qual foi realizado novo aporte no Banco Panamericano, no valor de R$ 1,3 bilhão. O restante do desequilíbrio patrimonial (diferença entre o total das inconsistências no valor de R$ 4,3 bilhões e o montante de R$ 3,8 bilhões aportado pelo Grupo Silvio Santos) correspondeu à ativação de créditos tributários do Banco Panamericano. 
16.	Em consequência do acordo firmado com o FGC, o Banco BTG Pactual S.A. adquiriu a participação do Grupo Silvio Santos no Banco Panamericano, pelo valor de R$ 450 milhões. Já a Caixapar manifestou sua intenção de manter a participação no Banco Panamericano, tendo celebrado um novo Acordo de Acionistas com o BTG Pactual. Por fim, foi assinado um Acordo de Cooperação Operacional entre o Banco Panamericano e a Caixa Econômica Federal, segundo o qual a Caixa iria adquirir direitos creditórios sem coobrigação do Panamericano, sempre que este desejasse cedê-los, no valor de até R$ 8 bilhões, bem como poderia aplicar até R$ 2 bilhões em depósitos interfinanceiros nesse último banco.
17.	Cabe salientar ainda que, na nota explicativa nº 11 da CEF, datada de dezembro de 2013, foram informados os seguintes resultados negativos de equivalência patrimonial relativos ao Banco Panamericano:
	- R$ 295.557.000,00 (duzentos e noventa e cinco milhões quinhentos e cinquenta e sete mil reais) , em 2013;
	- R$ 365.991.000,00 (trezentos e sessenta e cinco milhões novecentos e noventa e um mil reais) , em 2012; e
	- R$ 226.035.000,00 (duzentos e vinte e seis milhões trinta e cinco mil reais) , em 2011.
II - Histórico processual
18.	O Acórdão 1692/2014-TCU-Plenário, ora recorrido, foi proferido durante o julgamento de auditoria realizada visando aferir a regularidade das operações voltadas à aquisição de participação acionária no Banco Panamericano S.A. pela Caixa Participações S.A. - Caixapar, subsidiária integral da Caixa Econômica Federal - CEF, com fulcro em autorização concedida pela Lei 11.908/2009.
19.	A mencionada auditoria foi realizada em obediência ao disposto no Acórdão 3251/2010-TCU-Plenário, a seguir transcrito:
"9.1. ante o disposto no item 9.3 do Acórdão 28/2009-TCU-Plenário, determinar à 2ª Secex que:
9.1.1. analise, sob os aspectos da legalidade, legitimidade, economicidade, eficiência e eficácia, o contrato de compra e venda de ações no valor de R$ 739,2 milhões, assinado no dia 1º/12/2009 entre a CAIXAPAR e o Banco PanAmericano S/A, envolvendo a aquisição de participação acionária de 49% do capital social votante e de 20,69% das ações preferenciais do PanAmericano, o que representa 35,54% do capital social total do banco;
9.1.2. analise, sob os aspectos da legalidade, legitimidade, economicidade, eficiência e eficácia, todas as aquisições efetuadas pela Caixa Econômica Federal com fundamento na Lei nº 11.908/2009, até o presente;
9.1.3. constitua anexo próprio para cada aquisição mencionada nos subitens anteriores; 
9.2. determinar que os volumes do anexo 2, 3 e 4 deste processo tenham tratamento sigiloso no âmbito deste Tribunal, nos termos no artigo 9º e 10 da Resolução TCU nº 191/2006;
9.3. encaminhar cópia deste acórdão, relatório e voto ao Ministro de Estado da Fazenda, ao Presidente da Caixa Econômica Federal e ao Secretário de Estado da Educação de São Paulo Paulo Renato Souza."
20.	No âmbito dessa auditoria, foram apontados indícios das seguintes irregularidades:
	a) inexistência de conta caução para suportar passivos ocultos;
	b) forma de pagamento não alinhada às melhores práticas do mercado;
	c) contratação de empresa de consultoria com cláusula de êxito;
	d) impropriedades nos trabalhos de avaliação econômico-financeira;
	e) riscos para a presença da Caixapar no grupo de controle do Banco Panamericano, após a entrada do BTG Pactual.
21.	Diante disso, por intermédio do Acórdão 1005/2012-TCU-Plenário, julgado em caráter reservado, esta Corte decidiu:
"9.1 nos termos do art. 250, inciso IV, do Regimento Interno deste Tribunal, promover a audiência dos responsáveis Márcio Percival Alves Pinto, Marcelo Terrazas, Ivan Domingues das Neves e José Roberto de Oliveira Martins, na condição de membros da Diretoria da Caixapar signatários da ata de reunião da diretoria de 1º/12/2009 (peça 29) , para que, no prazo de 15 (quinze) dias, a contar da ciência, apresentem razões de justificativa para a decisão de aprovar a aquisição de participação societária no Banco Panamericano sem a previsão de constituir conta caução para suportar passivos ocultos, contrariando diretriz expressa no art. 1º, § 2º, inciso V da Resolução do Conselho Diretor da Caixa 3.415, de 28/10/2008, estabelecida com base no art. 2º, §2º da Lei 11.908/2009 (item 3.1 do relatório de auditoria) ;
9.2 nos termos do art. 250, inciso IV, do Regimento Interno deste Tribunal, promover a audiência dos responsáveis Márcio Percival Alves Pinto, Luiz Philippe Peres Torelly, José Roberto de Oliveira Martins, na  condição de membros da Diretoria da Caixapar, que assinaram o contrato de prestação de serviços especializados de consultoria técnica celebrado entre Caixapar e Banco Fator, em 29/6/2009 (peça 33) , para que, no prazo de 15 (quinze) dias, a contar da ciência, apresentem razões de justificativa para a inclusão da Cláusula Terceira - da forma de pagamento, item "b" -, no referido contrato, que condicionou o pagamento dos serviços de assessoria nas negociações e de avaliação econômico-financeira à efetiva aquisição de participação no Banco Panamericano, configurando, dessa forma, incentivo para que o Banco Fator possuísse interesse no fechamento do negócio, em desconformidade com o art. 2º, §1º, da Lei 11.908/2009 (item 3.3 do relatório de auditoria) .
9.3 nos termos do art. 250, inciso IV do Regimento Interno deste Tribunal, promover a audiência dos responsáveis Márcio Percival Alves Pinto, Marcelo Terrazas, José Roberto de Oliveira Martins, na condição de membros da Diretoria da Caixapar que assinaram contrato de prestação de serviços com a empresa BDO Consultores (peça 34) , para que, no prazo de 15 (quinze) dias, a contar da ciência, apresentem razões de justificativa para as condutas a seguir expostas, que, em tese, prejudicaram a aferição da confiabilidade da avaliação do Banco Panamericano, em desacordo com o disposto no inciso I do § 2º do art. 1º da Resolução 3415/2008, do Conselho Diretor da Caixa, e o art. 30, caput e inciso I, do Estatuto Social da Caixapar:
9.3.1 excessiva celeridade imposta aos trabalhos da BDO Consultores, responsável pela fairness opinion para atestar a confiabilidade da avaliação do Banco Panamericano feita pelo Banco Fator;
9.3.2 assinatura do contrato de compra e venda das ações do Banco Panamericano, em 1º12/2009, antes da conclusão dos trabalhos de fairness opinion, baseando-se a negociação em um relatório de andamento dos trabalhos da BDO, apresentado em 30/11/2009 (segunda-feira) , um dia útil após a contratação da consultoria, ocorrida no dia 27/11/2009 (sexta-feira) ;
9.3.3 escopo limitado em extensão e profundidade dos trabalhos de fairness opinion;
9.4 nos termos do art. 250, inciso IV do Regimento Interno deste Tribunal, promover a  audiência dos responsáveis Marcelo Terrazas e Márcio Percival Alves Pinto, na condição de membros da Diretoria da Caixapar que assinaram o acordo de acionistas firmado em 31/1/2011, entre a Caixapar e o banco BTG Pactual (peça 27) , para que, no prazo de 15 (quinze) dias, a contar da ciência, apresentem razões de justificativa pelo fato de o referido acordo ter retirado da Caixapar importantes prerrogativas da gestão estratégica do Banco Panamericano, em desacordo com o inciso II do § 2º do art. 1º da Resolução CD-Caixa 3415/2008, tendo em vista que as decisões finais sobre a definição do orçamento anual e o plano de negócios do Banco ficaram a cargo do BTG Pactual, fato que se torna mais grave diante da disposição do mesmo acordo de acionistas, que classifica a Caixapar como integrante do grupo de controle do Banco Panamericano "para todos os efeitos", sujeitando-a aos mesmos riscos e responsabilidades impostas ao BTG Pactual;
9.5 nos termos dos arts. 241 e 242 do Regimento Interno do Tribunal, constitua processo de acompanhamento, conferindo caráter sigiloso aos respectivos autos, com os seguintes enfoques: 
9.5.1 avaliação das atividades desenvolvidas no âmbito da Caixa relacionadas ao Acordo de Cooperação Operacional com o Banco Panamericano, em especial a verificação dos resultados financeiros das operações e da efetividade dos mecanismos de controle previstos; 
9.5.2 avaliação das ações desenvolvidas pela Caixapar para acompanhar os resultados do investimento mantido no Banco Panamericano, em especial a eventual ocorrência dos riscos identificados neste trabalho e as medidas adotadas para mitigar seus efeitos;
9.6 submeter o processo de acompanhamento versado no subitem 9.5 ao mesmo relator do presente relatório de auditoria, tendo em vista que a estreita conexão de matérias recomenda tratamento uniforme aos dois processos;
9.7 nos termos do art. 250, inciso III, do Regimento Interno do TCU, recomendar à Caixa Econômica Federal que:
9.7.1 estabeleça diretrizes relativas à forma de pagamento a ser utilizada nas aquisições realizadas pela Caixapar, privilegiando a adoção de estruturas capazes de melhor proteger o valor investido, a exemplo de desembolsos diferidos, subscrição de ações e depósito de recursos vinculados na própria Caixa ou na instituição adquirida, evitando disponibilizar recursos livres e à vista diretamente ao vendedor;
9.7.2 na contratação de empresa para elaborar relatório de fairness opinion, inclua no escopo do serviço a avaliação econômico-financeira da instituição alvo a partir de projeções, premissas e parâmetros próprios da empresa contratada, evitando limitá-lo à simples verificação de outros trabalhos, de modo a assegurar que o resultado constitua uma referência de preço independente para subsidiar a decisão das instâncias competentes;
9.8 com base no art. 250, inciso II, do Regimento Interno do Tribunal, determinar à Caixa Econômica Federal que, nos termos do art. 30 do Estatuto Social da Caixapar e do art. 1º, §2º, inciso I, da Resolução CD-Caixa 3415/2008, estabeleça formalmente, no prazo de 120 (cento e vinte) dias, a contar da ciência desta deliberação, a metodologia e os procedimentos a serem observados na elaboração interna de estudos para aquisição de participações, mediante a definição de parâmetros a serem observados nos futuros negócios do gênero, como por exemplo: 
9.8.1 modelos teóricos e informações mínimas a serem utilizadas; 
9.8.2 prazos razoáveis para elaboração dos trabalhos; 
9.8.3 procedimentos que garantam a independência das avaliações; e 
9.8.4 implantação de processo de revisão dos cálculos e fórmulas aplicados nas planilhas de suporte aos relatórios técnicos;
9.9  conferir caráter sigiloso aos presentes autos até o julgamento de mérito do processo, determinando, contudo, a manutenção de sigilo sobre as peças assinaladas pela equipe de auditoria (peças 19, 21 a 60, 68, 69 e 76 a 81) , mesmo após a decisão de mérito, em atendimento a solicitação da Diretoria Executiva da Caixapar, mediante os Ofícios 053/2011 e 066/2011 Diger/Caixapar (peças 23 e 25) , sob o argumento de tratar-se de informações estratégicas da empresa;
9.10 enviar cópia do presente Acórdão, bem como do Relatório e Voto que o fundamentam, aos Presidentes da Caixa Econômica Federal e da Caixa Participações S.A. - Caixapar -, ressaltando o caráter reservado e preliminar do presente acórdão."
22.	Sopesadas as razões de justificativa apresentadas em resposta às audiências determinadas pelo Acórdão 1005/2012-TCU-Plenário, o TCU prolatou o Acórdão 1692/2014-TCU-Plenário. Naquela oportunidade, este Colegiado considerou que foram elididos os indícios de irregularidades relativos à contratação da empresa BDO Consultores, que emitiu a fairness opinion, à não previsão de conta caução no contrato de aquisição de ações do Banco Panamericano pela Caixapar e ao acordo de acionistas firmado, no dia 31/1/2011, pela Caixapar e pelo Banco BTG Pactual, o qual teria supostamente retirado da Caixapar importantes prerrogativas de gestão estratégica do Banco Panamericano.
23.	Além disso, este Plenário entendeu que a inclusão de cláusula de êxito (Cláusula Terceira - da forma de pagamento, item "b") no contrato de prestação de serviços especializados de consultoria técnica, celebrado em 29/6/2009, pela Caixapar S/A e pelo Banco Fator S/A, contrariou as disposições do art. 2º, §1º, da Lei 11.908/2009 e violou os princípios da eficiência e da economicidade, previstos respectivamente nos arts. 37 e 70 da Constituição Federal. Entretanto, decidiu não aplicar aos Srs. Márcio Percival Alves Pinto, José Roberto de Oliveira Martins e Luiz Philippe Peres Torelly a multa prevista no art. 58, II, da Lei 8.443/92, por considerar que a ausência de vedação legal expressa à utilização de cláusula de êxito em contratos assemelhados ao firmado entre a Caixapar S/A e o Banco Fator S/A configurava uma circunstância atenuante da reprovabilidade da respectiva conduta.
24.	Irresignado, o Procurador Júlio Marcelo de Oliveira interpôs o presente pedido de reexame, no qual solicitou a insubsistência parcial do mencionado decisum, com o objetivo de:
a) rejeitar as razões de justificativa dos Srs. Márcio Percival Alves Pinto, José Roberto de Oliveira Martins, Ivan Domingues das Neves e Marcelo Terrazas, em relação à decisão de aprovar a aquisição de participação societária no Banco Panamericano sem que fosse constituída conta caução para suportar eventuais passivos ocultos, contrariando diretriz expressa do art. 1°, § 2°, V, da Resolução do Conselho Diretor da Caixa 3.415/2008, estabelecida com base no art. 2°, § 2°, da Lei 11.908/2009;
b) tornar sem efeito o item 9.2 do acórdão recorrido, relativo à inserção de "cláusula de êxito" no contrato de prestação de serviços especializados de consultoria técnica, celebrado pela Caixapar S/A e pelo Banco Fator S/A, tendo em vista a inexistência da circunstância atenuante da reprovabilidade da conduta dos Srs. Márcio Percival Alves Pinto, José Roberto de Oliveira Martins e Luiz Philippe Peres Torelly, que foi expressamente mencionada no acórdão vergastado;
c) aplicar aos srs. Márcio Percival Alves Pinto, José Roberto de Oliveira Martins, Ivan Domingues das Neves, Luiz Philippe Peres Torelly e Marcelo Terrazas, individualmente, a multa prevista nos arts. 58, III, da Lei 8.443/1992 e 268, III, do Regimento Interno do TCU, no valor máximo; e
d) determinar à unidade técnica que instaure processo para verificar quais providências estão sendo adotadas pela Caixapar contra o Grupo Sílvio Santos e o Banco Fator para obter o ressarcimento do prejuízo decorrente da revelação posterior do passivo a descoberto do Banco Panamericano.
25.	Visando fundamentar seu pleito, o recorrente alegou, em síntese, que:
- Em relação à ausência da conta caução
a) após o Banco Central ter identificado as fraudes no balanço do banco em tela, foi articulada a entrada no seu grupo de controle do Banco BTG Pactual e a injeção de recursos do Fundo Garantidor de Crédito - FGC, com garantias prestadas pelo Grupo Sílvio Santos. A CEF, por sua vez, celebrou um Acordo de Cooperação Operacional, no qual se comprometeu a adquirir junto ao Banco Panamericano direitos de créditos sem coobrigação, no valor de R$ 8 bilhões, e abriu a possibilidade de aplicar até R$ 2 bilhões em depósitos interfinanceiros;
b) nos anos seguintes (2011, 2012 e 2013) , foram registrados resultados negativos de equivalência patrimonial em valores superiores aos desembolsados na operação inicial de aquisição de parte da participação acionária do Banco Panamericano, o que indica que essa compra ocasionou prejuízos para a CEF;
c) ainda que nenhuma norma exigisse a caução, tratava-se de medida de cautela básica, pois, apenas após participar da gestão da instituição, a CEF teria condições de conhecer a real situação econômico-financeira da empresa adquirida. Ademais, a Diretoria da Caixapar S/A, quando não previu a instituição da conta caução, optou por garantias sem liquidez e efetividade;
d) houve uma demora de três meses, após o pagamento pela Caixapar S/A da participação acionária, para que esta pudesse passar a exercer seus direitos administrativos, de modo que a negociação se assemelhou a uma compra à vista. Além disso, o valor da venda foi depositado no Banco Bradesco, em detrimento das propostas dos técnicos da CEF para capitalizar o Banco Panamericano;
e) não é possível inferir que a aprovação do Acordo Operacional entre a Caixa Econômica Federal - CEF e o Banco Panamericano teria significado a anuência do Conselho Diretor às garantias pactuadas que não constavam do ajuste; 
f) questionou os motivos pelos quais a Caixapar S/A teria adquirido a participação societária em questão, os quais careceriam de justificativas econômicas e comerciais. Indagou também por que a CEF comprou um banco de menor porte, sem qualquer avaliação do risco sistêmico do negócio. Em relação a essas perguntas, o recorrente defendeu que a operação foi atípica e que a Caixa usou argumentos duvidosos sobre interesses estratégicos para justificar uma aquisição que privilegiou o controlador do Banco Panamericano. Tal fato teria configurado uma política macroeconômica paternalista, com violação aos princípios da moralidade e impessoalidade, ao transferir renda de empresa pública para agentes de mercado; 
g) com fulcro nessas considerações, o Procurador Júlio Marcelo de Oliveira frisou que o TCU deve:
- analisar a aquisição das ações pela CEF, que teve como justificativa a complementaridade dos negócios; e
- avaliar o acordo de acionistas e o acordo operacional celebrados pela Caixa, verificando os resultados alcançados até agora; e
- verificar o total dos prejuízos e o quanto desse montante foi reparado até o momento pelo Grupo Sílvio Santos. Além disso, salientou que a Caixapar S/A deveria acionar o Banco Fator S/A pelos prejuízos incorridos, tendo em vista as falhas no trabalho realizado por esta última instituição;
- Em relação à previsão de cláusula de êxito no contrato de prestação de serviços especializados de consultoria técnica firmado pela Caixapar S/A e pelo Banco Fator S/A
a) no Acórdão 1692/2014-TCU-Plenário, o TCU rejeitou as justificativas dos Srs. Márcio Percival Alves Pinto, José Roberto de Oliveira Martins e Luiz Philippe Peres Torelly, no que concerne à inclusão da Cláusula Terceira no referido contrato, que condicionou o pagamento dos serviços de assessoria nas negociações e de avaliação econômico-financeira à efetiva aquisição de participação no Banco Panamericano, configurando, dessa forma, incentivo para que o Banco Fator possuísse interesse no fechamento do negócio, em desconformidade com o art. 2º, § 1º, da Lei 11.908/2009. Naquela oportunidade, o colegiado optou por não aplicar multa, "em face da circunstância atenuante da reprovabilidade da respectiva conduta (ausência de vedação legal expressa à utilização de cláusula de êxito em contratos assemelhados ao firmado entre a Caixapar S/A e o Banco Fator S/A) ";
b) 84% do valor a ser pago pela prestação dos serviços especializados de consultoria técnica previstos no contrato em tela estariam condicionados à aquisição da participação acionária no Banco Panamericano, configurando "cláusula de êxito", a qual não é aceita pelo art. 2º, § 1º, da Lei 11.908/2009. Ademais, essa cláusula colabora para que os serviços contratados não sejam executados de forma isenta e imparcial; e
c) a presença da "cláusula de êxito" afronta também os princípios constitucionais da eficiência e da economicidade. Afinal, o dispositivo contratual sob comento reduziu a neutralidade dos serviços e estimulou a ineficiência, com reflexos na economicidade do negócio. Diante disso, pode-se dizer que a contratação com "cláusula de êxito" constituiu um fator crítico para o resultado final do trabalho executado pelo Banco Fator. 
26.	Os Srs. Márcio Percival Alves Pinto, Ivan Domingues das Neves, José Roberto de Oliveira Martins, Luiz Philippe Peres Torelly e Marcelo Terrazas, arrolados como responsáveis nestes autos, apresentaram tempestivamente suas contrarrazões, tendo destacado que:
- Em relação à ausência da conta caução
a) a ação popular ajuizada pelo Sr. Walter do Amaral (processo 0005267.78.2011.4.03.6100) , mencionada pelo recorrente, teve o pedido de liminar negado;
b) na ação penal em trâmite na Sexta Vara Criminal da Seção Judiciária de São Paulo (processo 0000310-82.2011.4.03.6181) , instruída com o auxílio da CEF, o Ministério Público Federal denunciou exclusivamente 14 ex-diretores e 3 ex-funcionários do Banco Panamericano S/A. Assim sendo, os responsáveis neste processo não foram denunciados na mencionada ação;
c) o próprio TCU, por meio do Acórdão 2189/2012-TCU-Plenário, entendeu ter havido anuência tácita do Conselho Diretor da CEF à dispensa da conta caução, tendo em vista a existência de outras garantias pactuadas. Ademais, o fato de a CEF ter aprovado o acordo, por meio da Resolução 4.275/2009, afasta a possibilidade de transgressão à Resolução 3.415/2008;
d) a conta caução não garantiria à Caixapar um grau de proteção maior que aquele propiciado pelas salvaguardas adotadas neste caso concreto;
e) a divisão do pagamento em duas parcelas, separadas por um período de oito meses, consideradas as condições normais e regulares de funcionamento das instituições financeiras, permitiria a identificação de eventuais fragilidades no funcionamento do Banco Panamericano. No caso vertente, isso não ocorreu, em virtude da prática de crimes contra o Sistema Financeiro Nacional perpetrados pelos dirigentes daquela instituição financeira;
f) no Capítulo VII do contrato de aquisição das ações, foi previsto que o pagamento da segunda parcela dependeria do implemento de diversas condições suspensivas, a exemplo da ausência de impedimentos por instituições governamentais, da exatidão das declarações e das garantias, do cumprimento das obrigações e dos compromissos pactuados e da aprovação pelo Bacen. Além disso, havia cláusulas que instituíam outros mecanismos de garantias, como aquela relativa à indenização;
g) questionaram qual seria o valor adequado para a caução: os R$ 4,3 bilhões relativos à totalidade da inconsistência patrimonial e contábil da entidade ou apenas o valor da operação (R$ 750 milhões) ? Perguntaram, ainda, qual seria o prazo ideal para a manutenção dessa garantia? Cabe salientar que o uso de conta caução em valor equivalente à totalidade do negócio de compra e venda (R$ 750 milhões) representa apenas 17,14% do montante da inconsistência patrimonial total (R$ 4.375.072.260,27) do Banco Panamericano S/A, criminosamente ocultada do Banco Central e da própria CEF;
h) as cautelas contratuais previstas tiveram força protetiva suficiente, tanto que a recomposição patrimonial do Banco Panamericano foi assumida pelo próprio Grupo Sílvio Santos, sem aporte de recursos da Caixa Econômica ou da Caixapar; e
i) a integral recomposição do patrimônio do Banco Panamericano S/A foi apontada no relatório de fiscalização elaborado pelo TCU. Por via de consequência, não se faz necessária a abertura de processo para verificar quais providências têm sido adotadas pela Caixapar contra o Grupo Sílvio Santos e o Banco Fator, com vistas a obter o ressarcimento do prejuízo decorrente da revelação posterior do passivo a descoberto do Panamericano;
- Em relação à previsão de cláusula de êxito no contrato de prestação de serviços especializados de consultoria técnica firmado pela Caixapar S/A e pelo Banco Fator S/A
a) ratificaram as conclusões da deliberação recorrida, visando demonstrar a correção da previsão da "cláusula de êxito" no contrato firmado com o Banco Fator. Nesse sentido, frisaram que o objetivo da mencionada cláusula era evitar o pagamento de valor fixo substancial sem que se alcançasse a conclusão do negócio, como ocorreu em situações semelhantes;
b) atualmente, essa cláusula não é mais utilizada em contratações similares àquela ora sob exame;
c) como registrou a unidade técnica, no item 3.3.1 do Relatório de Fiscalização 72/2011, não há evidências de que o Banco Fator tenha atuado de forma parcial para favorecer a conclusão do negócio; e
d) consoante explicitado pelo TCU no item 9.2 do acórdão recorrido, não existe vedação legal ao uso desse tipo de cláusula.
27.	A Secretaria de Recursos frisou que a análise do mérito do recurso em tela deve estar focada nas seguintes questões:
- a aprovação pela Diretoria da Caixapar S/A da aquisição de participação societária no Banco Panamericano se revestiu dos cuidados devidos, no que tange à exigência de caução para suportar passivos ocultos, na forma descrita no art. 1º, § 2º, inciso V, da Resolução do Conselho Diretor da Caixa 3.415/2008, estabelecida com base no art. 2º, § 2º, da Lei 11.908/2009? Eventual falha ou irregularidade detectada justifica a aplicação de penalidades aos responsáveis ou o aprofundamento das investigações? e
- a inclusão pelos Srs. Márcio Percival Alves Pinto, José Roberto de Oliveira Martins e Luiz Philippe Peres Torelly de cláusula de êxito no contrato de prestação de serviços especializados de consultoria técnica (Cláusula Terceira - da forma de pagamento, item "b") , celebrado em 29/6/2009, pela Caixapar S/A e pelo Banco Fator S/A (peça 33) , apresenta gravidade suficiente para ensejar a imputação de penalidade?
28.	Após analisar os documentos acostados a estes autos, a Serur concluiu que 
a) o poder punitivo do Tribunal de Contas da União deve ser exercido apenas em relação a atos irregulares nos quais se demonstre a existência de dolo ou culpa grave, sob pena de configurar responsabilidade objetiva;
b) compete ao Tribunal de Contas da União aprofundar a discussão e quantificar possíveis danos decorrentes de investimentos realizados por empresas estatais e respectivas subsidiárias, de modo a exigir o ressarcimento de eventuais prejuízos, por meio de ações indenizatórias promovidas por essas entidades;
c) o recorrente não trouxe aos autos elementos capazes de modificar o julgado, no que tange à responsabilização dos agentes condutores da aquisição do Banco Panamericano;
d) o MPTCU demonstrou que a transação efetuada com o Banco Panamericano pode ter causado prejuízos consideráveis, os quais, caso sejam confirmados, poderão ensejar o ajuizamento das ações indenizatórias devidas pela compradora, visando promover o ressarcimento ao erário; e
e) não está tramitando nesta Corte um procedimento específico com a finalidade de aprofundar as investigações relacionadas às medidas tomadas pela CEF em relação a possíveis ações indenizatórias contra o Grupo Sílvio Santos e o Banco Fator.
29.	Diante do acima exposto, a Serur propôs:
a) conhecer do recurso, para, no mérito, dar-lhe provimento parcial;
b) determinar à unidade técnica de origem que considere a possibilidade de instaurar processo para verificar quais providências estão sendo tomadas pela Caixapar e pela CEF contra o Grupo Sílvio Santos e o Banco Fator, com vistas a obter o ressarcimento dos possíveis prejuízos decorrentes da revelação posterior do passivo a descoberto do Banco Panamericano, caso não exista investigação instaurada nesse sentido;
c) comunicar ao recorrente, à Caixa Econômica Federal, à Caixapar S/A e ao Banco Central do Brasil a deliberação que vier a ser proferida por esta Corte.
30.	Por meio de despacho, solicitei a manifestação do Ministério Público junto ao TCU. Em atendimento a essa solicitação, o Subprocurador-Geral Paulo Soares Bugarin emitiu parecer no qual ratificou o entendimento esposado pelo Procurador Júlio Marcelo de Oliveira, que interpôs o recurso sob comento.
III - Análise do mérito deste recurso
31.	Preliminarmente, julgo que este pedido de reexame deve ser conhecido, uma vez que foram atendidos os requisitos aplicáveis à espécie. Quanto ao respectivo mérito, com fulcro na análise empreendida pela Serur, que incorporo desde já às minhas razões de decidir, manifesto minha concordância com a proposta formulada pela unidade técnica, no sentido de conferir provimento parcial ao presente recurso e expedir a determinação por ela alvitrada, que foi descrita no parágrafo 29, item c, deste voto. Contudo, entendo necessário tecer algumas considerações adicionais, o que passo a fazer.
III.1. Quanto à inexistência da conta caução
32.	No que concerne à inexistência da conta caução, esclareço que o art. 2º, § 2º, da Lei 11.908/2009 não obrigava ao uso dessa conta em aquisições similares à que ora se examina, mas apenas autorizava sua utilização, como se observa na transcrição a seguir:
	"Art. 2º O Banco do Brasil S.A. e a Caixa Econômica Federal, diretamente ou por intermédio de suas subsidiárias, poderão adquirir participação em instituições financeiras, públicas ou privadas, sediadas no Brasil, incluindo empresas dos ramos securitário, previdenciário, de capitalização e demais ramos descritos nos arts. 17 e 18 da Lei nº 4.595, de 31 de dezembro de 1964, além dos ramos de atividades complementares às do setor financeiro, com ou sem o controle do capital social, observado o disposto no inciso X do caput do art. 10 daquela Lei. 
	§ 2º Na hipótese prevista no caput deste artigo, percentual do preço a ser desembolsado na operação de aquisição de participação societária poderá ser apartado para depósito em conta aberta na instituição financeira adquirente, para fazer frente a eventuais passivos contingentes não identificados, ficando o Banco do Brasil S.A. ou a Caixa Econômica Federal, conforme o caso, autorizado a debitar a referida conta sempre que identificado algum passivo dessa ordem, nos termos fixados no contrato de aquisição. adquirente, para fazer frente a eventuais passivos contingentes não identificados, ficando o Banco do Brasil S.A. ou a Caixa Econômica Federal, conforme o caso, autorizado a debitar a referida conta sempre que identificado algum passivo dessa ordem, nos termos fixados no contrato de aquisição."
33.	Quando regulamentou a aplicação desse dispositivo legal, o Conselho Diretor da Caixa emitiu a Resolução 3.415/2008, cujo art. 1º, § 2º, I, previu que o estabelecimento da conta caução era uma providência necessária no caso de aquisições de participações societárias de interesse da empresa, verbis:
	"Art. 1º Aprovar a constituição da empresa de participações da CAIXA, conforme descrito a seguir:
	(...) 
	§ 2º Previamente à aquisição de participação societária devem ser adotadas as seguintes providências:
	(...) 
	V - constituição de conta caução com o propósito de suportar passivos ocultos."
34.	Ao abordar essa questão, no voto condutor do Acórdão 2189/2012-TCU-Plenário, o Ministro Raimundo Carreiro, relator do feito, salientou que:
	"5. A partir das informações acima apresentadas [tabela comparativa entre os registros contidos em ata e a degravação das falas na reunião do Conselho Diretor da Caixa que culminou com a Resolução 4.275/2009], verifica-se que os fatos noticiados no extrato de ata, embora estejam redigidos em linguagem formal, refletem sim, em linhas gerais, os temas versados na correspondente reunião, especialmente quanto às discussões havidas acerca das garantias que o Grupo SS deveria oferecer para a concretização do negócio.
	(...) 
	8.	Note-se que a aprovação do acordo operacional representou uma autorização tácita da operação de compra da participação acionária do Banco Panamericano pela Caixapar, porquanto o art. 5º da precitada Resolução CD n° 4275/2009 dispõe claramente que esse acordo foi prévio à operação de compra, verbis:
	"Art. 5º O Acordo Operacional, objeto desta Resolução, somente será operacionalizado a partir da aquisição, por parte da CAIXAPAR, da participação acionária do Banco Panamericano S.A."
	 (...) 
	12. Quanto ao fato de ter havido, ou não, uma votação expressa sobre o tema, o teor da degravação comprova que os diretores presentes acolheram tacitamente as garantias então informadas pelo Vice-Presidente Marcio Percival, que, segundo ele, fariam parte do acordo operacional. Assim, conclui-se que, embora não tenha ocorrido uma "votação" formal sobre o tema, a matéria foi aprovada por consenso, de forma tácita. Reforça essa conclusão o fato de, no mesmo dia, ter sido emitida a Resolução n° 4.275/2009, que aprovou o acordo operacional, documento este que, como já assinalei, constituiu aprovação implícita à operação de compra de ações do Banco Panamericano. 
	13. Especificamente em relação à dispensa da "conta caução", aplica-se o mesmo raciocínio, no sentido de que as informações sobre as outras garantias contratuais levadas à multicitada reunião deliberativa de 1º/12/2009, associadas à autorização da operação de compra mediante o acordo operacional, aprovado no mesmo dia, permitem concluir, igualmente, que a dispensa de "conta caução" ocorreu de forma implícita nos atos que culminaram com a Resolução n° 4.275/2009."
35.	Aduzo que a Caixa Econômica Federal, ainda na fase de instrução que precedeu o Acórdão 1005/2012-TCU-Plenário, alegou que o mesmo Conselho Diretor que definiu a sobredita Resolução 3.415/2008 (norma geral que obrigava ao uso da conta caução) admitiu posteriormente, para o caso específico da aquisição de ações do Banco Panamericano, a substituição da conta caução por outras garantias. No mesmo arrazoado, a Caixa assinalou que, como a segunda decisão foi materializada também por meio de resolução (nº 4.275/2009) e pelo mesmo órgão colegiado, a ausência de conta caução, no caso vertente, não poderia ser considerada propriamente como uma transgressão à Resolução 3.415/2008.
36.	Saliento que tais argumentos foram trazido ao processo não pela Caixapar, empresa a que se vinculam os responsáveis neste processo, mas por sua controladora, a Caixa Econômica Federal, entidade que, por meio de seu corpo dirigente, expediu ambas as resoluções. Esse constatação confere legitimidade à interpretação anotada no parágrafo anterior.
37.	Considerando que as considerações do Ministro Relator foram acolhidas, de forma unânime, no Acórdão 1289/2012-TCU-Plenário, entendo que restou assente que o Conselho Diretor da Caixa autorizou tacitamente a celebração do contrato de compra de participação acionária do Banco Panamericano pela Caixapar sem a formalização de conta caução.
38.	Quanto à adoção de garantias que não se revelaram eficazes, o que poderia acentuar o juízo negativo sobre a não previsão da conta caução, esclareço que a segunda parcela do negócio, no valor aproximado de R$ 221 milhões, equivalente a 30% do valor total transacionado, somente foi pago após o Banco Central ter autorizado a operação em tela, oito meses depois da assinatura do contrato. Consoante exposto pela Caixa, esse período, "consideradas condições normais e regulares de funcionamento das instituições financeiras, seria suficiente para a identificação de passivos contingentes." Contudo, a "realidade pertinente ao funcionamento do PANAMERICANO, reitere-se, foi ocultada da CAIXA, do BACEN e do Sistema Financeiro Nacional por meio de artifício fraudulento".
39.	Cumpre salientar, ainda, que, nos termos do "Capítulo VII - Fechamento" do contrato de aquisição de ações celebrado entre a Caixapar e a Sílvio Santos Participações Ltda., o pagamento dessa segunda parcela foi condicionado ao implemento de diversas condições suspensivas, tais como ausência de impedimento por autoridades governamentais, exatidão das declarações e garantias e cumprimento de todas as obrigações e compromissos pactuados, além da mencionada aprovação do negócio pelo Banco Central.
40.	Acrescento que, ainda que todo o valor pago (R$ 750 milhões) tivesse sido alocado em uma conta caução, esse montante seria insuficiente para fazer face à inconsistência patrimonial e contábil, que atingiu R$ 4,3 bilhões.
41.	Por fim, destaco que a origem dos problemas detectados no processo de aquisição do Banco Panamericano pela Caixapar não se encontra nas garantias oferecidas ou ausentes no negócio. A conjuntura apresentada é de fraude ao Sistema Financeiro Nacional, com ocultação deliberada de informações a todos os envolvidos na transação e aos órgãos de controle. 
42.	Saliento que nas diversas instâncias que apuram essa fraude não foi apontada má-fé dos responsáveis vinculados à Caixapar. Embora não se possa afirmar que não houve a participação de agentes públicos nessas irregularidades, nenhum elemento colacionado aos presentes autos aponta na direção de um conluio envolvendo tais agentes.
43.	A responsabilidade pelos atos ilícitos verificados recai sobre ex-diretores e ex-funcionários do Banco Panamericano, que respondem na Justiça Federal de São Paulo por crimes contra o Sistema Financeiro Nacional (Processo 0000310-82.2011.4.03.6181) . Note-se que não há notícia de processo judicial contra os gestores arrolados nestes autos.
44.	Com espeque nessas considerações, julgo que deve ser afastada a alegação do recorrente no sentido de que a dispensa da conta caução, verificada no caso vertente, teria sido irregular, uma vez que teria violado o disposto no art. 1º, § 2º, V, da Resolução do Conselho Diretor da Caixa 3.415, de 28/10/2008. Afinal, consoante exposto acima, o procedimento em tela foi autorizado pela Resolução do Conselho Diretor da Caixa 4.275/2009.
III.2. Quanto à inclusão da cláusula de êxito
45.	Cabe tratar agora da inclusão da chamada "cláusula de êxito" no contrato de prestação de serviços especializados de consultoria técnica, firmado pela Caixapar e pelo Banco Fator. Em conformidade com a referida cláusula, o pagamento de 84% do valor dos serviços de assessoria nas negociações e de avaliação econômico-financeira estaria condicionado à efetivação do negócio.
46.	No caso concreto sob exame, entendo que a inclusão de uma cláusula de êxito no contrato caracterizou uma postura temerária, uma vez que a avença se referia a serviços de "due diligence" e de avaliação de ativos.
47.	Em consonância com as práticas de mercado, a "due diligence" é um serviço especializado de investigação sobre a consistência das informações referentes a uma empresa, no caso, o Banco Panamericano, com o objetivo de confirmar a veracidade dos dados disponibilizados ao potencial investidor ou comprador, no caso, a Caixapar. Consequentemente, o prestador desse serviço deve relatar ao cliente qualquer achado que dificulte ou inviabilize a concretização do negócio. Nesse contexto, avalio não ser razoável admitir que os serviços de "due of diligence" tenham seu pagamento condicionado à concretização do negócio, pois, sendo assim, o contratado estaria trabalhando contra seu próprio interesse de ser remunerado.
48.	De forma similar, a cláusula que condiciona o pagamento dos serviços de avaliação de ativos à efetivação do negócio pode induzir o contratado a obter conclusões que não impliquem grandes divergências entre comprador e vendedor. 
49.	Ademais, avalio que a inclusão da referida cláusula afrontou os princípios da economicidade e da eficiência, uma vez que prejudicou potencialmente a neutralidade dos serviços contratados, o que implica dizer que colaborou para a celebração de um contrato que se revelou prejudicial para os interesses da Caixapar.
50. 	Diante do acima exposto, julgo que foi correta a decisão do TCU no sentido de considerar irregular a inclusão de cláusula de êxito no contrato de prestação de serviços especializados de consultoria técnica, celebrado pela Caixapar S/A e pelo Banco Fator S/A.
51.	Uma vez realizado o controle objetivo da inserção dessa cláusula no contrato sob exame, resta analisar a culpabilidade dos gestores (controle subjetivo) . Em primeiro lugar, destaco que o § 1º do art. 2º da Lei 11.908/2009, mencionado pelo recorrente como dispositivo que teria sido violado, não se aplica de forma direta ao caso vertente, como se percebe de sua leitura, verbis:
"§ 1º Para a aquisição prevista no caput deste artigo, o Banco do Brasil S.A. e a Caixa Econômica Federal contratarão empresas avaliadoras especializadas, cujos dirigentes não possuam interesses nas empresas sujeitas à avaliação, observada a Lei no 8.666, de 21 de junho de 1993, dispensado o procedimento licitatório em casos de justificada urgência."
52.	Constata-se que o dispositivo legal acima transcrito visa precipuamente impedir a ocorrência de um conflito de interesses decorrente de uma eventual relação próxima entre os dirigentes da empresa avaliadora e a empresa avaliada.
53.	Claro que é possível, por meio de uma interpretação teleológica e extensiva desse parágrafo, concluir que ele visa garantir que os serviços de avaliação dos ativos a serem adquiridos sejam executados de forma absolutamente isenta e imparcial. Admitida essa interpretação, não teria sido razoável a estipulação de uma cláusula de risco, o que poderia, em tese, fundamentar a aplicação de alguma sanção aos reponsáveis.
54.	Ocorre que, em conformidade com o disposto no art. 28 da Lei de Introdução às Normas do Direito Brasileiro, com a redação conferida pela Lei 13.655/2018:
	"Art. 28.  O agente público responderá pessoalmente por suas decisões ou opiniões técnicas em caso de dolo ou erro grosseiro."
55.	Assim sendo, cumpre analisar se a conduta dos responsáveis, consistente na inclusão da cláusula de risco, caracterizou ou não um erro grosseiro. Dito de outra forma, se a não consideração da interpretação teleológica e extensiva do § 1º do art. 2º da Lei 11.908/2009, que foi mencionada no parágrafo 53 deste voto, constitui um erro inescusável.
56.	Consoante exposto por mim, no voto condutor do Acórdão 2391/2018-TCU-Plenário:
	"82. Dito isso, é preciso conceituar o que vem a ser erro grosseiro para o exercício do poder sancionatório desta Corte de Contas. Segundo o art. 138 do Código Civil, o erro, sem nenhum tipo de qualificação quanto à sua gravidade, é aquele "que poderia ser percebido por pessoa de diligência normal, em face das circunstâncias do negócio" (grifos acrescidos) . Se ele for substancial, nos termos do art. 139, torna anulável o negócio jurídico. Se não, pode ser convalidado. 
	83. Tomando como base esse parâmetro, o erro leve é o que somente seria percebido e, portanto, evitado por pessoa de diligência extraordinária, isto é, com grau de atenção acima do normal, consideradas as circunstâncias do negócio. O erro grosseiro, por sua vez, é o que poderia ser percebido por pessoa com diligência abaixo do normal, ou seja, que seria evitado por pessoa com nível de atenção aquém do ordinário, consideradas as circunstâncias do negócio. Dito de outra forma, o erro grosseiro é o que decorreu de uma grave inobservância de um dever de cuidado, isto é, que foi praticado com culpa grave.
	Gradação do Erro
	Pessoa que seria capaz de perceber o erro
	Efeito sobre a validade do negócio jurídico (se substancial) 

	Erro grosseiro
	Com diligência abaixo do normal
	Anulável

	Erro (sem qualificação) 
	Com diligência normal
	Anulável

	Erro leve
	Com diligência extraordinária - acima do normal
	Não anulável

	84. Segundo Cristiano Chaves de Farias e Nelson Rosenvald, "culpa grave é caracterizada por uma conduta em que há uma imprudência ou imperícia extraordinária e inescusável, que consiste na omissão de um grau mínimo e elementar de diligência que todos observam" (FARIAS, Cristiano Chaves de. ROSENVALD, Nelson. Curso de Direito Civil. São Paulo: Atlas, p. 169) .
	85. Os aludidos autores invocaram a doutrina de Pontes de Miranda, segundo a qual a culpa grave é "a culpa crassa, magna, nímia, que tanto pode haver no ato positivo como no negativo, a culpa que denuncia descaso, temeridade, falta de cuidados indispensáveis". (PONTES DE MIRANDA. Tratado de direito privado, t. XXIII. Rio de Janeiro: Borsoi, 1971, p. 72) ."
57.	Antes de me posicionar sobre o enquadramento da conduta dos responsáveis nas categorias acima expostas, julgo ser necessário destacar que o item "b" da Cláusula terceira do contrato firmado pela Caixapar com o Banco Fator, referente à cláusula de êxito, apresenta a seguinte redação: 
	"b) Quanto aos produtos 2 a 5, os pagamentos pelos serviços serão devidos somente em caso de sucesso na conclusão da operação, isto é, após a assinatura de acordo de acionistas entre a CAIXAPAR e instituição financeira alvo e após o aceite dos produtos constantes no quadro constante na Cláusula Segunda."
58.	Em sua defesa, os gestores da Caixapar alegaram que, por meio dessa cláusula, buscou-se evitar o pagamento desnecessário de serviços como "Assessoria na Intermediação de Contatos e Negociação" e "Modelo de Negócios e de Governança Corporativa", sem a concretização do negócio, o que teria acontecido em ocasiões anteriores.
59.	Avalio que também devem ser consideradas na análise da gravidade do erro cometido as seguintes questões:
	a) segundo informado pelo Banco Fator e confirmado pela CEF, era comum a inclusão de cláusulas de êxito em contratos com objetos similares ao da avença que ora se examina. Essa prática só foi alterada após a expedição da determinação contida no item 9.4 do acórdão recorrido, verbis:
"9.4. com fulcro no art. 250, inciso II, do Regimento Interno deste Tribunal, determinar à Caixa Econômica Federal que se abstenha de permitir a inclusão de "cláusula de êxito" em futuros contratos de prestação de serviços especializados de consultoria técnica similares ao firmado entre a Caixapar S/A e o Banco Fator S/A, em 29/6/2009, estendendo tal vedação a todas as suas subsidiárias;"
b) Banco Fator se inseria entre os cinco maiores bancos de investimento no ranking da ANBID, à época de sua contratação, o que corrobora a credibilidade de seu trabalho;
c) a análise efetuada pelo Banco Fator sobre a viabilidade da aquisição das participações societárias foi submetida a outra instituição financeira, sem que a nova instância apontasse qualquer inconsistência; e
d) o Banco Fator não se desvinculou da obrigatoriedade de agir com idoneidade na condução dos trabalhos técnicos, podendo a CEF e a Caixapar ajuizar contra a contratada as ações de indenização eventualmente cabíveis, caso reste demonstrado que as conclusões dos estudos realizados por aquele Banco foram indevidamente influenciadas pela cláusula de êxito.
60.	Com espeque nessas considerações, julgo que os responsáveis não praticaram um erro grosseiro. Por via de consequência, não lhes deve ser imputada a multa alvitrada pelo recorrente.
III.3. Quanto à necessidade de verificar a ocorrência de dano ao patrimônio da Caixapar
61.	No âmbito do Acórdão 1005/2012-TCU-Plenário, o Tribunal proferiu deliberação no seguinte sentido:
"9.5.1. avaliação das atividades desenvolvidas no âmbito da Caixa relacionadas ao Acordo de Cooperação Operacional com o Banco Panamericano, em especial a verificação dos resultados financeiros das operações e da efetividade dos mecanismos de controle previstos;
9.5.2. avaliação das ações desenvolvidas pela Caixapar para acompanhar os resultados do investimento mantido no Banco Panamericano, em especial a eventual ocorrência dos riscos identificados neste trabalho e as medidas adotadas para mitigar seus efeitos;
9.6 submeter o processo de acompanhamento versado no subitem 9.5 ao mesmo relator do presente relatório de auditoria, tendo em vista que a estreita conexão de matérias recomenda tratamento uniforme aos dois processos."
62.	Em atendimento a essas determinações, foi autuado o TC Processo 015.358/2012-7, visando averiguar se a carteira de crédito do Banco Panamericano adquirida pela CEF, no ano de 2011, conforme estipulado no Acordo de Cooperação Operacional - ACO, está em conformidade com os critérios mínimos exigidos pela Caixa. 
63.	Aduzo não haver notícia nos presentes autos e nos processos a ele associados sobre os resultados de eventuais ações administrativas ou judiciais da Caixapar e da controladora Caixa Econômica Federal em face do Grupo Sílvio Santos e das empresas de auditoria consultadas na aquisição da participação societária no Banco Panamericano.
64.	Assim sendo, verifico que devem ser analisadas, em processo próprio, as ações eventualmente empreendidas pela Caixa Econômica Federal e pela Caixapar para buscar a recuperação dos prejuízos porventura decorrentes da falsidade das informações contábeis do Banco Panamericano.
65.	Tendo em vista os argumentos acima apresentados, julgo que deve ser dado provimento parcial ao recurso apresentado pelo Ministério Público junto ao TCU, no sentido de:
	a) manter a redação dos itens 9.1 e 9.2 do acórdão recorrido; e
	b) determinar à Secretaria de Controle Externo da Fazenda Nacional que autue processo com o fito de verificar quais providências estão sendo tomadas pela Caixapar e pela CEF contra o Grupo Sílvio Santos e o Banco Fator, visando à obtenção de eventual ressarcimento dos possíveis prejuízos decorrentes da revelação posterior do passivo a descoberto do Banco Panamericano, caso essas perdas tenham sido efetivamente configuradas.
IV - Considerações finais
66.	Com fundamento nessas considerações, em linha de sintonia com a Serur e discordando em parte do Ministério Público junto ao TCU, julgo que o pedido de reexame sob comento deve ser conhecido, para, no mérito, ser-lhe concedido provimento parcial.
	Diante de todo o exposto, voto por que seja adotada a deliberação que ora submeto a este Colegiado.
TCU, Sala das Sessões Ministro Luciano Brandão Alves de Souza, em 6 de novembro de 2019.
BENJAMIN ZYMLER 
Relator